臺灣高等法院臺南分院刑事判決
110年度重上更一字第29號
上  訴  人  臺灣臺南地方檢察署檢察官
上  訴  人  
即  被  告  黃亭皓



指定辯護人  本院公設辯護人簡松柏  
上列上訴人因被告殺人等案件，不服臺灣臺南地方法院105年度
重訴字第26號中華民國106年12月6日第一審判決（起訴案號：臺
灣臺南地方檢察署105年度偵字第12870號），提起上訴，經判決
後，最高法院發回更審，本院判決如下：
    主  文
原判決撤銷。
黃亭皓無罪。
    理  由
壹、公訴意旨略以：被告黃亭皓與被害人李茂松於民國105年7月
    30日21時許，在臺南市○○區○○路000號之0前，因發生口角衝
    突而互毆，被害人李茂松遂騎乘機車離去，至不詳地點取得
    具殺傷力之改造手槍1枝（内含彈匣及子彈7顆，此部分因李
    茂松業已死亡，經檢察官不起訴處分），於同日21時32分許
    返回現場，並持槍抵住被告頭部，被告竟基於殺人之犯意，
    趁機自酒桌下取出魚刀1把反擊，2人繼而發生扭打，期間被
    害人李茂松持槍射擊被告左手臂1槍，被告則持魚刀刺殺被
    害人李茂松之左腋、右胸、右上腹及右下腹共4刀，致被害
    人李茂松右肺、肝右葉、腸道及右腎遭刺傷，使被害人李茂
    松因創傷性休克及多重器官衰竭，於同年8月3日上午7時2分
    許不治死亡。因認被告涉犯刑法第271條第1項之殺人罪嫌。
     
貳、犯罪事實應依證據認定之，無證據不得認定其犯罪事實；又
    不能證明被告犯罪或其行為不罰者應諭知無罪之判決。刑事
    訴訟法第154條、第301條第1項分別定有明文。有罪之判決
    書應於理由內記載認定犯罪事實所憑之證據及其認定之理由
    。刑事訴訟法第310條第1款分別定有明文。而犯罪事實之認
    定，係據以確定具體的刑罰權之基礎，自須經嚴格之證明，
    故其所憑之證據不僅應具有證據能力，且須經合法之調查程
    序，否則即不得作為有罪認定之依據。倘法院審理之結果，
    認為不能證明被告犯罪，而為無罪之諭知，即無前揭第154
    條第2項所謂「應依證據認定」之犯罪事實之存在。因此，
    同法第308條前段規定，無罪之判決書只須記載主文及理由
    。而其理由之論敘，僅須與卷存證據資料相符，且與經驗法
    則、論理法則無違即可，所使用之證據亦不以具有證據能力
    者為限，即使不具證據能力之傳聞證據，亦非不得資為彈劾
    證據使用。故無罪之判決書，就傳聞證據是否例外具有證據
    能力，本無須於理由內論敘說明（最高法院100年度臺上字
    第2980號判決意旨參照）。是本判決所引用之證據，就其證
    據能力部分，爰不於理由欄中逐一論述。
參、公訴意旨認為被告涉犯刑法第271條第1項之殺人罪嫌，係以證人陳儒良、陳同興、鄭凱元、王麗雲、曾啟銘、蔡宗融之證述、臺南市政府警察局第四分局扣押筆錄、扣押物品目錄表及扣押物品收據、扣押物品照片、李茂松之國立成功大學醫學院附設醫院105年7月31日、105年8月3日診斷證明書、轉介司法相驗法醫參考病歷資料、國立成功大學醫學院附設醫院病歷資料、106年1月20日成附醫外字第1060001419號函暨李茂松病情鑑定報告書、108年8月14日成附醫外字第1080016091號函暨所附病情鑑定報告書、法務部法醫研究所105年9月13日法醫理字第10500044100號函暨所附法務部法醫研究所（105）醫鑑字第1051103065號解剖報告書暨鑑定報告書、108年7月5日法醫理字第10800021330號函、108年9月5日法醫理字第10800037990號函、108年11月21日法醫理字第10800055510號函、被告105年8月2日診斷證明書1紙、路口監視器錄影畫面翻拍照片、現場照片、告訴代理人於107年4月16日準備程序庭呈之刑案現場照片外觀、臺南市政府警察局第四分局106年2月20日南市警四偵字第1060019602號函暨刑案現場示意圖、現場監視器光碟、107年12月27日南市警四偵字第1070645303號函暨所附更正之現場示意圖及現場照片、107年7月27日南市警四偵字第1070372292號函暨所附照片、光碟及鑑定書、107年7月2日南市警四偵字第1070320772號函暨所附刑事案件採驗紀錄表、鑑驗書及監視器畫面資料、106年5月31日南市警四偵字第1060259370號函暨受理110報案紀錄單、員警工作紀錄簿、內政部警政署刑事警察局106年6月30日刑鑑字第1060053315號函暨本案影像放大處理後之影像輸出光碟1片、如附表三所示勘驗筆錄與截圖、衛星圖、街景圖、被告之酒精測定紀錄表、內政部警政署刑事警察局105年9月2日刑鑑字第0000000003號鑑定書、108年6月25日刑鑑字第0000000074號函、臺灣臺南地方法院107年度重訴字第28號民事判決等證據為依據。被告堅詞否認有何殺人犯行，辯稱：我沒有要殺他的意思，我是正當防衛等語。辯護人則辯護稱：被告屬正當防衛，請判決無罪等語。
肆、經查：
一、被告與被害人李茂松因共同友人「萬三」之事發生口角，於
    105年7月30日21時許，被害人李茂松騎乘機車前往臺南市○○
    區○○路000號之0○○○○行(一側為店面，另側為廚房客廳)找被
    告尋釁，2人發生肢體衝突，被害人李茂松怒氣未消，隨即
    騎乘機車前往不詳處所取得本案槍枝1把後返回釣具店，被
    害人李茂松持槍射擊被告（詳下所述），被告則於衝突中持
    魚刀1把朝被害人李茂松左上臂、右下胸與上腹部處刺2刀，
    2人持續扭打至釣具店旁草地，被害人李茂松方不支倒地，
    經送醫急救後，因肺、肝、腎刺創，導致創傷性休克、多器
    官衰竭，而於105年8月3日7時2分死亡，以上為被告所坦承
    ，核與被害人李茂松配偶王麗雲之證述相符（相卷第34-35
    頁，偵卷第37-38頁），並有國立成功大學醫學院附設醫院
    中文診斷證明書及病歷資料（偵卷第4頁，相卷第11頁、45-
    58頁）、轉介司法相驗法醫參考病歷資料（相卷第12頁）、
    法務部法醫研究所解剖報告書暨鑑定報告書（相卷第87-92
    頁）、被告於奇美醫療財團法人奇美醫院診斷證明書（本院
    上訴卷第211頁）、臺南市政府警察局第四分局106年5月31
    日南市警四偵字第1060259370號函及檢附之110報案紀錄單
    （本院上訴卷第99-102頁）等證據可佐。經警據報至現場後
    ，當場扣得本案手槍1枝（含彈匣）、子彈6顆、魚刀1把，
    另於翌日在現場扣得彈殼1個等情，並有臺南市政府警察局
    第四分局扣押筆錄、扣押物品目錄表、扣押物品收據及扣案
    物照片可稽，扣案本案手槍及子彈6顆，經內政部警政署刑
    事警察局鑑定結果，均具殺傷力，詳如附表一所載。
二、就被害人李茂松所受傷勢與死亡之因果關係部分
㈠、本件臺南市政府警察局勤務指揮中心係於105年7月30日21時3
    1分接獲報案，隨即指派臺南市政府消防局前往救護，依救
    護紀錄表之記載，被害人李茂松當場傷勢為「右肋下」、「
    左上臂」，肋骨處為刀傷，臟器外露，大量出血，左上臂為
    刀傷，48撕裂傷等情，有110報案紀錄單（本院上訴卷第10
    0頁）及臺南市政府消防局救護紀錄表可查（相卷第51-52頁
    ）。被害人李茂松死亡後經解剖鑑定，依法務部法醫研究所
    （下稱法醫研究所）105年9月13日法醫理字第10500044100
    號函暨所附該所（105）醫鑑字第1051103065號解剖報告書
    暨鑑定報告書（相卷第87-92頁）記載：「五、解剖研判經
    過」：
　　㈡外傷病理證據
　　⒉胸腹部：
　　⑵傷口2：位於離足底112-118公分，中線向右12公分右胸皮
      膚有銳傷口之閉口為6公分，呈現由前向後(約略12點鐘往
      6點鐘方向），切斷右側第11-12肋骨並傷及右肝及膽囊，
      導致肝臟有穿刺傷，深度達12公分。
　　⑸雙肺有局部肺炎及肋膜囊炎。
　　⑹右腎周圍鞘膜出血。
　　⑺肝臟銳創縫合痕。
　　⒊肢體：
　　⑴左腋窩有切割傷達13公分【即後續函文所稱傷口4】
　　㈣解剖觀察
　　⒊胸部：
　　⑹左、右肺肋膜腔：各有約200毫升淡褐色積水。
　　⑺左肺重約1080公克；右肺重約1210公克，局部棕色結節呈
      無氣狀，擠壓肺臟時有細小泡沫及血水溢出。雙肺切面除
      局部出血及實質性彈性增加，有明顯水腫及局部性肺泡萎
      縮現象。
㈡、法務部法醫研究所解剖報告書暨鑑定報告書除提及上開傷口2
    、傷口4，並說明死亡原因為傷口2所引發之「肺、肝、腎刺
    創」外，另載明被害人李茂松死亡前經手術急救，而該解剖
    報告書暨鑑定報告書並記載，被害人李茂松另有「胸腹部：
    ⑴傷口1:位於離足底123.5至126.5公分，中線向右9公分，右
    胸皮膚有銳創傷口閉口4公分，呈8點鐘朝2點鐘方向，深達6
    公分，並穿過右側肋骨，開口肋間2.5乘2.5公分傷及右肋中
    葉深創2乘2乘1公分。造成血胸。⑶傷口3:位於離足底104、1
    10公分，中線向右12公分之右腹區皮膚，呈現約略由左向右
    (9點鐘往3點鐘方向），傷及大腸之昇結腸、局部空、迴腸
    及右腎，造成後腹腔大片出血積血塊達500毫升等情（相卷
    第90頁），為前開臺南市政府消防局救護紀錄表所未標示之
    傷勢，就此經函詢法務部法醫研究所函覆稱：「原鑑送解剖
    鑑定單位未檢送完整手術病歷，重新檢視外科急診紀錄、臺
    南市消防局救護紀錄表之記載，原解剖所觀察共有引流於左
    胸2處，右胸1處，左側腹2處，左鼠蹊處1處，若傷者入急診
    時記載僅有2道傷口，且右側傷口造成腹膜外露，則解剖及
    鑑定書所載之傷口1、及傷口3極可能為急救手術所形成之傷
    口。必要時請詢手術醫師」等語，有該所108年7月5日法醫
    理字第10800021330號函（本院上訴卷第139-143頁）可參，
    再經函詢國立成功大學醫學院附設醫院，亦回覆稱：「（傷
    口）1、3是急救手術傷口。2、4是「刀傷臟器外露」、「刀
    傷48撕裂傷」等語，有該院108年8月14日成附醫外字第108
    0016091號函及所附病情鑑定報告書可憑（本院上訴卷第183
    -185頁），是本件被害人李茂松遭被告刺傷之傷口應為傷口
    2、傷口4兩處，即可確認。
㈢、再就被告所造成被害人李茂松傷口2、4與被害人李茂松死亡
    之關係而言，依法務部法醫研究所上開解剖報告書暨鑑定報
    告書認定，被害人李茂松死亡原因為「肺、肝、腎刺創」所
    引發之「創傷性休克、多器官衰竭」，其中傷口2位置約略
    在人體肝臟、肺臟處，有該所108年7月5日法醫理字第10800
    021330號函檢附之傷口位置與人體器官相對位置圖可考（本
    院上訴卷第143頁），其中關於死亡前導原因「肺、肝、腎
    刺創」與傷口2之關係，於該函文說明：由腹部之傷口可在
    穿刺後因互動而由下腹向上，傷及肝臟右葉、右側肋骨（右
    側第十肋間，再轉向下傷及右側昇結腸、腸道及右腎(造成
    右腎周圍鞘膜出血）之結果等語，並說明傷口4為單純切割
    傷。另於108年9月5日法醫理字第10800037990號函，復說明
    略以：⑴「傷口2」為刀傷，且因為傷口穿刺傷位於胸部（底
    部）與腹部（頂端）之間，致銳器刺入、刺傷胸部造成右肺
    中葉（221公分）及血胸，故無法排除有由11-12肋骨側面
    進入胸腰際間，局部因互動由胸腹間向上傷及右肺中葉，再
    轉向下傷及右側結腸、腸道及右腎之損傷結果。⑵傷口2之穿
    刺傷入口位於胸部（底部）與腹部（頂端）之間，又因偏右
    後腰區（位於胸部由11-12肋骨側面）進入胸腰際間。此部
    位解剖學上比較難分為胸部或腹部，主要因為橫7膈為波浪
    皺之“W”型狀，主要為胸部、腰部分界結構，故以「胸腰際
    區」命名之等語（本院上訴卷三第189至191頁）。
㈣、是以，被害人李茂松死亡原因，係被告以魚刀刺入之傷口2所
    引發之「肺、肝、腎刺創」所導致，2者具有因果關係，至
    於傷口1、3部分為手術傷口、傷口4為撕裂傷，並非死亡原
    因，堪以認定。
三、現場相關跡證之採集與分析部分
㈠、被告與被害人李茂松衝突後，被害人配偶王麗雲抵達現場，
    當時被害人李茂松已倒地，陳儒良、鄭凱元見狀請○○行郭姓
    老闆報警處理，為證人陳儒良（原審卷第84頁、86-87頁）
    、鄭凱元（同卷第126頁）、王麗雲（本院上訴卷第48-49頁
    ）證述在卷，並有臺南市政府警察局勤務指揮中心受理110
    報案紀錄單可佐（本院上訴卷第100頁）。臺南市政府警察
    局勤務指揮中心受理報案後，通知值勤巡邏勤務警員曾啟銘
    至現場處理，並由臺南市政府警察局第四分局偵查隊小隊長
    蔡宗融等人負責現場採證，現場採證結果如附件刑案現場示
    意圖所示，則為證人曾啟銘（原審卷第169-170頁）、蔡宗
    融（本院上訴卷第23-25頁）證述在卷，並有臺南市政府警
    察局第四分局105年7月30日、31日扣押筆錄（警卷第13-20
    頁）、扣案物及現場照片（原審卷第13-17頁、21頁，警卷
    第25-36頁）、臺南市政府警察局第四分局歷次繪製及補繪
    之刑案現場示意圖及採證位置照片（本院上訴卷第43頁，本
    院上訴卷二第377頁、379頁、381-391頁）附卷可參。
㈡、就扣案之魚刀、子彈、彈殼遺留於現場之位置，依附件刑案
    現場示意圖所示，警員分別於編號１所示位置扣得魚刀1把，
    編號３、４所示位置採得未擊發之子彈各1顆，編號所示位置
    採得彈殼1顆，編號２所示位置採得含彈匣、子彈4顆之本案
    改造手槍1枝，以上扣案證物鑑定結果詳如附表一所示。上
    開魚刀、手槍、子彈遺落現場位置，另依證人陳儒良證稱：
    我有把1顆子彈撿起來放刑案現場示意圖編號３所示位置，放
    在椅子上，我是大概在刑案現場示意圖編號附近桌子旁邊
    的地方，我記得我有在那邊聽到卡彈聲，我撿到子彈的位置
    大概是在編號的旁邊，編號４的子彈我沒有看到（原審卷第
    86-87頁）、我在編號附近看到魚刀，警察來之前魚刀掉在
    編號附近的位置，跟我撿到編號３子彈的位置差不多，我把
    魚刀撿到編號１的位置，所以警察來的時候才會以為魚刀在
    編號１的位置（原審卷第83頁、87-88頁）等語，及證人陳同
    興證稱：手槍是我撿到椰子樹那邊放，怕被人撿走，我是從
    草地那邊撿的，是被告與李茂松打架的地方，被告從打架的
    地方丟出來，我撿到的位置大概是被告與李茂松打架草地與
    水泥地交界處（本院卷第181-182頁、184頁、201頁）等語
    ，核與證人王麗雲證稱：我趕到李茂松倒地位置時，當場還
    有被告及另外一個不認識的人，有一個人說趕快把東西丟掉
    ，之後我有聽到好像有東西從我頭頂上飛過去，東西丟過去
    （本院上訴卷第49頁、51頁），及證人蔡宗融證稱：我們現
    場有詢問陳儒良過程，我問他兇刀在哪裡，他就帶我們去流
    理台（即編號１位置），他說兇刀是這一把，他說是從外面
    拿進來的（本院上訴卷第26-27頁），編號位置發現1顆彈
    殼，當初找了好幾次，隔天早上再拿金屬探測器在附近全部
    掃一次，才在15號位置又發現1顆彈殼，是在第2天找到的（
    同卷第28-29頁）、編號４位置發現1顆未擊發的子彈，刑案
    現場示意圖的位置就是我們看到的位置（同卷第29-30頁）
    、編號３位置是陳儒良說他把子彈在案發現場拿去那邊藏，
    他發現1顆子彈，拿到屋旁樹底下的椅子上藏放（同卷第33-
    34頁）、編號２的位置是手槍及子彈的位置，是一位老的說
    他把槍拿到那邊丟，當初我們有拆下來檢視，看裡面是否有
    子彈，當初是一把槍，彈匣在槍裡面，裡面有子彈，照片是
    因為我們把槍和彈匣拆開（同卷第35-36頁）等情相符。是
    依上開證人證述及現場蒐證結果，刑案現場示意圖編號３位
    置之子彈，原掉落位置為編號附近，扣案魚刀亦掉落於編
    號位置附近，編號２所示手槍，為被告與被害人李茂松衝突
    結束後，由被告自編號至所示位置丟出至編號７所示位置
    附近，由陳同興拾起移至編號２所示位置放置，應堪認定。
㈢、至於現場雖於編號所示位置扣得彈殼1個，然依證人蔡宗融
    證稱：在編號所示位置發現1個彈殼，當初找過好幾次，隔
    天早上再拿金屬探測器在附近全部掃一次，才在所示位置
    又再發現一顆彈殼，那顆彈殼是第2天才找到，因為當初問
    起來擊發次數的彈殼不同，所以再找，因為證人講有擊發，
    但沒有找到彈殼，彈殼位置在水上摩托車附近（本院上訴卷
    二第28-29頁）、彈殼的位置在水上摩托車的底下，我們有
    把水上摩托車大概推一下才發現這一顆彈殼（同卷第41頁）
    ，可見編號所示位置之彈殼並非事發當天所查扣，已有因
    事發後現場混亂而遭移動位置之可能，再稽之臺南市政府警
    察局第四分局於107年7月26日以南市警四偵字第1070372292
    號函所補送刑案現場照片編號10、11、12（本院上訴卷二第
    193頁、195頁），該彈殼掉落位置在2台水上摩托車之間，
    相對位置幾乎在水上摩托車車體邊緣，核以證人蔡宗融上開
    證稱，該彈殼所在位置並非一般站立時目視可及，係透過金
    屬探測器發現，且位置在水上摩托車「底下」，須推動水上
    摩托車才可查見，則以一般站立持槍射擊後，子彈彈頭因火
    藥動力推進而射出，彈殼則脫離拋飛，以該顆彈殼掉落於2
    台水上摩托車之間，落地位置又在水上摩托車車體之下，被
    害人李茂松是否在該處開槍射擊而遺落彈殼，已非無疑，再
    衡以證人陳儒良證稱：我當時在水上摩托車（即編號）靠
    近編號２的位置看到李茂松騎機車停在健康路三段（即編號
    位置），他很快就下車走進去（原審卷第79頁背面-80頁）
    、當時我人還在編號２附近，李茂松走到編號８的位置用槍敲
    被告的頭，被告就倒下去，被告站起來以後，李茂松就開槍
    了，開以後李茂松就跟被告扭打、搶槍，好像也是退了好幾
    步（同卷第80頁背面-81頁背面）、我本來想靠近，有走進
    來靠近，想要把他們隔開，但我又不敢，因為有槍、刀，我
    是從編號２走過來編號的附近，被告與李茂松從編號８的桌
    子拉到編號附近，等我接近桌子的時候，我就看到他們滿
    身是血，我一聽到槍聲就往編號靠近，他們兩個人就以很
    快的速度拉扯到草叢那邊（同卷第82頁及背面）等語，可見
    證人陳儒良自被害人李茂松將機車停放於編號位置時，即
    查覺被害人李茂松返回現場，而被害人李茂松進入○○行後，
    就在編號８至所示位置間，對被告射擊，2人隨即扭打，以
    當時證人陳儒良所在編號２與間之位置，且依其證稱，被告
    與被害人李茂松在編號８位置衝突後，係拉扯至編號所示位
    置，並非編號，如被告與被害人李茂松拉扯方向係朝編號
    靠近，即與當時證人陳儒良所在位置更為靠近，證人陳儒良
    實無可能誤判為與其距離離較遠之編號位置，況證人陳儒
    良發現槍響後，亦係由編號２位置朝編號位置靠近，如被告
    與被害人李茂松衝突或開槍位置在編號，以證人陳儒良企
    圖前往將2人隔開，亦無往編號位置移動之理。再佐以附表
    三之㈣３、４所示勘驗結果，該監視錄影器裝設位置在健康路
    三段與○○行同側，往編號方向拍攝，其拍攝角度無法攝錄
    到編號９、、位置，而被害人李茂松於勘驗結果編號３所示
    畫面衝入○○行後，再於編號４所示畫面出現與被告拉扯之動
    作，則證人陳儒良證稱，被害人李茂松衝入○○行與當時在編
    號８位置之被告衝突後，拉扯至編號位置應為實在，被害人
    李茂松實無需在編號８位置發現被告後，又繞往更遠之編號
    位置再開槍射擊被告之必要，是2人未曾在編號所示位置衝
    突或拉扯，應屬明確，故警員於案發後翌日在編號處所查
    扣之彈殼1顆，並非被害人李茂松開槍射擊之位置，應予敘
    明。
㈣、扣案魚刀、手槍、被告當時身著內褲及地面遺留血跡，並經
    棉棒採證送驗DNA比對，其中⒈魚刀刀柄處及刀柄上血跡、手
    槍握把扳機處及手槍上血跡、手槍滑套、地面血跡，均採得
    與被害人李茂松相符之DNA-STR型別，其中魚刀刃處為混合
    型，可排除混有陳儒良、陳同興之DNA，不排除混有被告與
    被害人李茂松之DNA。⒉黏附於手槍上及包覆手槍之衛生紙為
    混合型，可排除混有被告、陳儒良之DNA，不排除混有陳同
    興、被害人李茂松之DNA，有如附表二所示鑑定報告及證物
    採驗紀錄可憑。則以上開DNA鑑定結果，在扣案魚刀刀刃處
    測得被告與被害人李茂松混合之DNA，參以證人陳儒良證稱
    ，衝突當時在刑案現場示意圖編號處見2人已受傷流血，然
    於拉扯至編號６位置時，已不見魚刀，事後在編號處拾得扣
    案魚刀等情，可見被告雖持魚刀攻擊，然在編號位置前，
    被告已有出血狀況，因而不僅測得被害人李茂松DNA，另混
    有被告DNA，是被告在編號位置以前，已經受槍傷。再佐以
    附表二編號４、之DNA採驗結果，僅驗得被害人李茂松DNA，
    並無被告DNA，是現場因操作手槍而碰觸「手槍握把」、「
    扳機」、「滑套」之人，應為被害人李茂松，而非被告，被
    告僅於受傷後，與被害人搶奪槍枝時，在手槍上留有血跡（
    即編號５部分）。
㈤、綜上現場採證及鑑定結果，被害人李茂松以扣案改造手槍成
    功擊發1槍，因而於現場遺落彈殼1顆，其餘2顆子彈並未擊
    發（掉落於編號位置子彈事後移至編號３，編號４仍遺落原
    地），於彈匣內剩餘4顆子彈，均有殺傷力，且於扣案手槍
    採得被害人李茂松之DNA跡證，陳同興因於衝突後撿拾地上
    改造手槍移置他處，因而於扣案改造手槍上混合有陳同興之
    DNA，被害人李茂松開槍射擊被告致傷，被告持魚刀反擊，
    並搶奪槍枝，因而於扣案改造手槍及魚刀上均遺留2人之DNA
    跡證，槍枝握把、扳機、滑套處，則僅有被害人李茂松DNA
    ，以上各情，已屬明確。
四、本件偵查中調取之監視錄影紀錄，分別為設置於與○○行相隔
    健康路3段對面之：㈠○○○○○○院（兩支鏡頭，分別為CAM2，所
    拍攝檔案名稱為：CH02，即附表三之㈠；CAM4，所拍攝檔案
    名稱為：CH04，即附表三之㈡），CAM2拍攝方向朝刑案現場
    示意圖編號位置、CAM4朝刑案現場示意圖編號、位置；㈡
    ○○○○○○院前電線桿，設置位置與○○○○○○院同側，拍攝方向朝
    刑案現場示意圖編號位置（所拍攝檔案名稱為：CH1，即附
    表三之㈢），及設置於○○行同側之：㈢○○行（所拍攝檔案名稱
    為：HCVR，即附表三之㈣），拍攝方向朝刑案現場示意圖編
    號、位置。上開監視錄影紀錄，於審理中均經勘驗，勘驗
    結果詳如附表三所示。依勘驗結果可知：
㈠、依附表三之㈢勘驗結果，被害人李茂松當天穿白色上衣、深色
    短褲，於21時28分許（校正後時間）騎乘機車出現在○○行路
    邊停車，隨即持手槍衝入○○行，依影像顯示被害人李茂松當
    時將手槍舉在胸前，並非藏匿於口袋或背後，且進入○○行速
    度甚快，處於隨時可用手槍攻擊之狀態，此與以手槍作為威
    脅談判之工具，企圖使對方產生心理壓力而屈服之狀況不同
    ，以勘驗結果觀之，被害人李茂松當時仍屬盛怒而處於隨時
    得以手槍直接攻擊對方之狀態。
㈡、附表三之㈣監視錄影鏡頭拍攝位置為○○行同側，雖部分畫面遭
    阻擋，然亦可見被害人李茂松抵達現場後（附表三之㈣編號３
    ），手持黑色物體衝入○○行，與上開附表三之㈢勘驗結果所
    顯現，被害人李茂松手持手槍衝入○○行畫面相符。而被害人
    李茂松衝入○○行後，約歷經8秒後（即附表三之㈣編號３之錄
    影時間21時41分34秒至編號４錄影時間21時41分42秒）與被
    告拉扯扭打至○○行廣場（即約刑案現場示意圖編號所示位
    置附近），大約4秒後往刑案現場示意圖編號４、５所示位置
    移動而消失於監視錄影畫面中（即附表三之㈣編號４），2人
    消失於監視錄影畫面後約8秒後（即附表三之㈣編號４至５），
    2人又出現於監視畫面，位置約略為刑案現場示意圖編號附
    近（即附表三之㈣編號５至６），依上開勘驗結果可知，被害
    人李茂松手持手槍衝入○○行後，在○○行內（包含監視鏡頭拍
    攝角度未能攝錄之刑案現場示意圖編號８、位置）與被告衝
    突約8秒鐘之時間後，2人扭打至刑案現場示意圖編號之位
    置，4秒後又扭打至編號４、５所示位置，8秒後則出現在編號
    所示位置後至扭打結束。　
㈢、附表三之㈠、之㈡即被告與被害人李茂松扭打至刑案現場示意
    圖編號所示位置後之畫面，附表三之㈠勘驗結果顯示，被告
    與被害人李茂松2人跌坐在地（編號１、２），期間被害人李
    茂松曾撲至被告上方，並有壓制被告動作，2人持續僵持，
    嗣2人均半身起坐在地上（編號５），打鬥動作停止，由跌倒
    扭打後至2人停止動作時間約101秒（即編號２至５之錄影時間
    ），此時圍觀之人陸續出現，並出現1輛機車停放在被害人
    李茂松位置附近，另有一男子出現於錄影畫面，隨後往後方
    草叢移動（編號）。對照以附表三之㈡之勘驗結果，被告與
    被害人李茂松彼此拉扯扭打，至刑案現場示意圖編號所示
    位置附近時，因被告拉扯被害人李茂松導致2人均跌坐在地
    ，被害人李茂松跌倒後撲到被告上方，2人繼續拉扯，期間
    被害人李茂松有壓制被告動作（編號１、２、９、），約歷經
    96秒後（即編號２、之錄影時間），被告與被害人李茂松均
    半起身坐在地上（即編號３、），2人停止扭打後約19秒後
    （即編號至之錄影時間），被告起身到被害人李茂松身旁
    將雙手壓在被害人李茂松身上，此時被害人李茂松配偶王麗
    雲騎乘機車抵達現場（即編號、），並撥打電話，有一男
    子走進現場後，又往後方草叢走去。依上開勘驗結果，被告
    與被害人李茂松持續扭打至刑案現場示意圖編號位置附近
    時，2人跌坐在地，扭打時間約96秒至101秒左右，期間被害
    人李茂松有壓制被告動作，直至2人分開跌坐在地，2人分開
    後約19秒，被告在起身將雙手壓在被害人李茂松身上，此時
    被害人李茂松配偶王麗雲騎乘機車抵達現場，現場另有一名
    男子往草叢後方移動。
五、就現場事發經過，目擊證人證述及被告供述如下：
㈠、證人陳儒良於偵查中證稱：當天我跟被告在那邊喝酒，後來
    聽到被告在講電話，聽他的口氣很不好，5分鐘後，李茂松
    就騎機車過來，拍打桌子跟被告大小聲，李茂松就先動手打
    被告，被告有回拳，陳同興就上前勸架，我也有上前勸架，
    後來李茂松在大小聲後就騎車先離開，過5分鐘後，我就到
    遠處一點去上廁所，李茂松又騎機車過來，衝向被告，接著
    拿槍出來，當時我距離他們約20、30公尺，我有看到李茂松
    拿槍打被告的頭，被告站起身來，接著看到李茂松開槍，打
    到被告的手，接著2人開始扭打，接著有聽到一槍卡彈的聲
    音，當時被告手上有拿著一把刀，他們一路扭打到草叢，被
    告用手壓著躺在地上李茂松的槍，向李茂松表示你流血很多
    ，不要再出力了，被告就喊我，要我去叫救護車，我就跑去
    ○○行請他們叫救護車（偵卷第37頁背面）等語，核與證人鄭
    凱元證稱：當時我是在釣具店内與老闆聊天，聽到槍響時，
    跑出來看，看到被告跟李茂松在扭打，雙方都流了很多血，
    我就叫釣具店老闆報警，並叫救護車，後來他們2人打到旁
    邊草坪上，我過去看時，2個人全身都是血，我跑回釣具店
    拿衛生紙幫他們2人止血，等待警察來處理（偵卷第37頁背
    面）等語並無不符，是本件被告與被害人李茂松先於電話中
    口角衝突，被害人李茂松於通話結束後，前往釣具店與被告
    爭執未果，憤而離去，又於5分鐘後，持本案改造手槍返回
    釣具店，對被告開槍射擊，被告再持魚刀反擊，2人又扭打
    至附近草地，直至救護車到場等情，為現場證人陳儒良、鄭
    凱元證述一致。　　
㈡、證人陳儒良並於原審審理時證稱：當天一開始我是在編號水
    上摩托車附近，靠近編號２的位置，後來有一個人騎車過來
    ，騎很快，就把車停在編號靠近鐵皮屋的位置（原審卷第7
    9-80頁）、李茂松走過來編號８的桌子，就打被告頭部，之
    後被告站起來，李茂松就開槍了，李茂松往被告那邊開，槍
    是指被告那邊，就開槍，往被告身上，後來開幾槍沒有注意
    了，然後李茂松就與被告扭打、搶槍（同卷第81頁及背面）
    、被告是坐在編號８桌子的右上方位置，李茂松進來對被告
    大小聲，然後就敲下去了，我有看到李茂松敲被告的頭，被
    告倒下去後，椅子也跟著倒下去，被告起來之後，李茂松就
    開槍了（同卷第84頁）、魚刀是放在桌上，是被害人開了1
    槍以後，被告馬上拿起魚刀（同卷第84頁背面）、我有看到
    李茂松開槍的過程，第1槍我可以完全確定，是朝被告開過
    去的，第2槍我不是很確定，因為當時很慌張，我記得有，
    又好像沒有，可能被第1槍嚇到，另外我有聽到1個卡彈聲（
    同卷第87頁）、我有看到被告刺1刀，好像是從下面腹部的
    位置（同卷第87頁背面）、我在編號與２附近，開槍後本來
    想要靠近他們，但又不敢，因為我看到槍和刀，被告和李茂
    松從編號８的桌子拉扯到編號，我是從編號２的位置走過來
    編號，等我接近桌子的時候，我就有看到他們滿身是血，
    我才發現有刀子，我本來就知道有槍了，我往編號方向走
    到桌子那邊，才發現被告手上有刀，但他們都是血了，他們
    兩人就以很快的速度拉扯到草叢那邊（同卷第81-82頁）、
    槍聲已經沒有記憶，我有聽到卡彈聲，在編號那邊（原審
    卷第82頁）、後來我在編號的位置撿到子彈放到編號３的椅
    子上，我記得在編號那邊有聽到卡彈聲（同卷第86頁）、
    刀子是在編號那邊，我在編號那邊有看到刀子，他們一直
    過去草地區的時候，我根本沒看到刀子了（同卷第83頁）、
    我印象中他們拉扯到編號６的位置時，已經沒有看到刀子了
    ，我只有看到槍而已（同卷第87頁背面）等語，於原審審理
    時經提示刑事案件現場示意圖，其證稱當時站立位置在編號
    與編號２之間，被害人李茂松將機車停放在編號位置，衝
    進編號８桌子以槍敲打被告頭部後，隨即開槍射擊，2人持續
    扭打至編號位置，被害人李茂松開槍後，被告有持魚刀刺
    向被害人李茂松下腹位置，其於編號位置看到被告持刀，
    隨後2人拉扯往編號６至草叢位置，當時已不見魚刀，至於被
    害人李茂松是否有開第2槍、第3槍，雖無法確定，然於編號
    位置有聽到卡彈聲音。
㈢、證人鄭凱元於原審證稱：我當時在釣具店裡面，我聽到槍聲
    跑出來看，2人已經在草皮（即編號的位置）那邊了。我當
    時人在編號８再裡面一點的地方，我沒有看到2人扭打，我看
    到被告與李茂松的時候，2個人已經在草地上，被告半跪著
    ，李茂松已經躺著了，我沒有看到刀子（原審卷第122頁背
    面-123頁背面）、我在偵查中說看到2人扭打，是已經倒在
    草地那邊，一小段就倒下去了，之前扭打的部分我沒看到，
    我只看到快倒下去那一段而已，他們已經在草皮那邊，就好
    像是扭打的樣子，一、兩下就倒下去了，過程中沒有看到刀
    子（第124頁及背面、125頁背面）、我聽到一聲槍聲才從釣
    具店出來，之後沒有聽到其他槍聲（原審卷第126頁背面）
    等語，依其證述，其見聞被告與被害人李茂松扭打之時序應
    晚於證人陳儒良，其見聞被告與被害人李茂松扭打時，已在
    編號位置附近。
㈣、證人陳同興於警詢時證稱：我看到李茂松好像用右手拿手槍
    槍托毆打被告的頭，然後他們雙方就打起來，一直往旁邊的
    空地走去，後來我聽到一聲 「碰」，我們就趕快過去查看
    ，看到被告及李茂松互相把雙方壓制按在地上，雙方的身上
    都是血，因為我是聽到聲響才趕過去，所以我沒有看到是誰
    攻擊誰，也沒有看到誰開槍（警卷第9-10頁）。於本院審理
    中證稱：李茂松當天有來吵一次，我們有把他隔開，當時兩
    人沒有拿東西，隔開以後，李茂松又回來找被告（本院卷第
    178頁）、李茂松一來就用槍敲被告，他們2人就吵架，一直
    到草地那邊，他們2人打架，身上都是血，被告把槍丟出來
    ，我就把槍撿去樹下（同卷第179頁）、我不知道被告有拿
    魚刀，我不知道被告、李茂松打架時是否已經先開槍再打去
    草地那邊（同卷第180-181頁）、現場只有聽到1聲槍響，後
    來還有1槍沒擊發我不知道，我沒聽到槍聲，是鄭凱元他們
    說的（同卷第183頁）、我去撿槍的時候被告坐著，在叫躺
    著的李茂松，當時已經打完了，我才去撿槍（同卷第184頁
    ），則證人陳同興僅見聞被害人李茂松持槍朝被告頭部攻擊
    ，對於後續2人扭打過程並不知情，僅於聽到槍聲後，前往
    被告與被害人李茂松倒地區域附近撿拾槍枝。
㈤、依上開目擊證人證述，其中僅證人陳儒良證稱，其親眼見聞
    被害人李茂松持槍射擊，及被告持魚刀反擊之過程，證人陳
    同興雖見被害人李茂松持槍敲打被告，及2人扭打至草地倒
    地後之情況，然就中間扭打過程則未看見，證人鄭凱元係於
    被告與被害人李茂松已扭打至草地後才前往察看。而被告就
    案發過程供稱：是李茂松先持槍射擊我左手臂，我持魚刀反
    擊刺傷李茂松。我於21時10分許接到李茂松電話，抱怨我只
    挺房客綽號萬三，不挺他，因為李茂松之前和萬三有糾紛，
    可能覺得我偏頗，於是李茂松掛上電話後，騎車到我住處，
    一見到我就徒手打我，我也反擊，兩人就打起來，不久李茂
    松說要我等一下，就騎車離去，約10分鐘後，李茂松自己騎
    車到我住處，下車後右手持一把手槍走到我面前，舉槍抵著
    我的頭部，我隨即以左手撥開，李茂松在我撥開手槍隨即開
    槍射擊，幸好子彈從我身旁飛過，第1槍沒射中我，隨後李
    茂松還是將槍口指向我胸口，我一樣以手撥開手槍，印象中
    第2槍也沒射中我，李茂松在朝我第三次射擊，這次好像沒
    有擊發，我趁機在酒桌下拿出一把魚刀刺向李茂松左手臂再
    刺向肚子，印象中我共刺李茂松2刀，我想搶下李茂松的槍
    ，然後與李茂松扭打在一起，扭打過程中，李茂松再開第4
    槍，隨後我把李茂松壓制在地上，並以左手槍下槍枝丟向草
    叢，發現李茂松肚子已經流血，我以手壓住李茂松傷口，防
    止血液不斷流出，叫陳儒良打電話叫救護車，之後我持續壓
    住李茂松傷口，這時才發現我左手臂也遭槍擊流血，我並不
    清楚李茂松是開第幾槍射傷我的等語（警卷第2-4頁）、我
    沒有要殺死李茂松的意思，是李茂松先開槍打我，我才拿刀
    自衛，我被李茂松開槍射中我的左手上臂，子彈貫穿左上臂
    ，約晚上9點20分我們發生口角後先扭打，因為上星期六或
    日，我跟一位向我租屋的師傅聊天，過程中李茂松對那名師
    傅的言語不滿，就發生了口角，結果李茂松在昨天晚上9點1
    0分打電話給我，他跟我說不要讓他看見那個師傅，我問他
    是不是有問題，那天該師傅已經有向你道歉，結果他聽了很
    不滿，他就認為我是在挺那個師傅，所以我又回他一句你爽
    就好，之後他掛了電話就來找我（偵卷第7-8頁）等語，被
    告供稱，因第三人之事與被害人李茂松爭執，被害人李茂松
    先到釣具店與其爭執離去後，又持槍返回對其射擊，其因而
    持魚刀反擊，隨後2人爭奪槍枝，最後被告將槍枝搶下並丟
    給陳同興等情，與上開證人證述情節相符。
六、綜合以上客觀證據及證人證述，本件衝突事件經過足以認定
    如下：
㈠、被告與被害人李茂松因共同友人「萬三」之事於電話中發生
    爭執，被害人李茂松於通話結束後，先前往○○行與被告理論
    ，遭現場友人勸阻後離去，被害人李茂松離去後，前往不詳
    處所取得本案手槍，並返回○○行，被害人李茂松於進入○○行
    前，已經將本案手槍拿在手上，並快速衝入○○行，以其手持
    手槍舉在前方之動作，處於隨時可以開槍射擊之狀態。
㈡、被害人李茂松進入○○行後，監視錄影機無法攝錄○○行內之情
    況，然由錄影時間顯示，被害人李茂松持槍進入○○行，至與
    被告扭打而出現在刑案現場示意圖編號所示位置之時間約
    為8秒鐘，而就被害人李茂松進入○○行後之舉動，依證人陳
    儒良證稱，被害人李茂松衝進○○行後，走向當時位置在刑案
    現場示意圖編號８與間（即所稱編號８桌子右上方位置）之
    被告，先朝被告頭部攻擊，被告跌倒起身後，被害人李茂松
    即開槍射擊，當時魚刀放置在編號８，被告在被害人李茂松
    開槍後，拿起魚刀刺向被害人李茂松，2人扭打至編號所示
    位置時，已經明顯可見有流血情況，之後2人以很快速度扭
    打至編號６再往編號位置移動。證人陳儒良證述被害人李茂
    松進入○○行後，先至編號８位置開槍，再因與被告扭打而依
    序往編號、６、所示位置移動，與上開勘驗監視錄影紀錄
    之結果相同，其證稱被害人李茂松進入○○行後，即以手槍攻
    擊被告等情，亦與上開監視錄影畫面顯示，被害人李茂松進
    入○○行前，已經手持手槍舉在身體前方，而處於隨時可發動
    攻擊之狀態相符。
㈢、再以現場跡證採證結果判斷，現場出現大量被害人李茂松血
    跡位置在刑案現場示意圖編號４、５、６、７位置，其餘並未出
    現任何血跡，對照以證人陳儒良上開證述，被害人李茂松在
    編號８位置朝被告攻擊後，被告拿起桌上魚刀，2人扭打至編
    號所示位置，被告並持魚刀刺被害人李茂松，當時已可見2
    人身上有血跡，2人之後以很快速度往編號６至編號路線扭
    打，而監視錄影紀錄顯示，被告與被害人李茂松由編號往
    編號４至５扭打之時間僅約4秒（見上開四㈡部分），可見時間
    及距離十分短暫，又佐以證人陳儒良證稱，魚刀掉落位置在
    編號處乙情，可證被告於被害人李茂松開槍射擊後，係在
    編號處以魚刀刺被害人李茂松，魚刀隨即掉落，2人仍持續
    扭打往編號４、５、６、７位置，因魚刀於編號處掉落後，傷
    口即呈現開放狀態，導致大量被害人李茂松血跡流落在編號
    ４、５、６、７位置。
㈣、就被害人李茂松開槍射擊之經過，依證人陳儒良上開證稱，
    被害人李茂松進入○○行後，先針對被告頭部攻擊，被告跌倒
    起身後，再開槍對被告射擊，被告再持魚刀在刑案現場示意
    圖編號位置反擊，則被害人李茂松擊發第1槍枝位置應在編
    號８至之間，而被告因遭射擊而受有左臂穿透傷等情，有奇
    美醫療財團法人奇美醫院診斷證明書（本院上訴卷二第211
    頁），及現場所拍攝照片可參（警卷第34-35頁，照片編號4
    至6），上開診斷證明書雖未記載槍傷，然依現場照片顯示
    ，被告左上臂前方有一圓形傷口，傷口貫穿至左上臂後方，
    後方圓形傷口明顯較前方傷口面積為大，符合子彈進入人體
    後直線貫穿，並因火藥爆炸導致子彈逐漸碎裂，因而於出口
    處較入口傷口較大之物理現象，是被告確實遭被害人李茂松
    持槍射擊，已可認定。
㈤、除被害人李茂松第1槍確實擊中被告左上臂外，另依證人陳儒
    良證稱，當時有聽到卡彈聲音，大約是刑案現場示意圖編號
    所示位置聽到，且嗣後證人陳儒良並在該處撿到未擊發子
    彈1顆，並將之移置編號３位置，待警方據報到案後為警查扣
    。該扣案子彈扣案後經鑑定彈底有撞擊痕，有附表一編號３
    所示鑑定報告可參，再經本院函詢鑑定之內政部警政署刑事
    警察局，確認該彈底撞擊痕為子彈裝填於槍枝中，經撞針敲
    擊後未擊發所遺留之痕跡，並非掉落地面所導致，有該局11
    0年6月28日刑鑑字第1100056248號函在卷可憑（本院卷第79
    頁），由此可以佐證證人陳儒良證稱，在編號所示位置，
    被害人李茂松仍持續以槍枝攻擊被告，然因發生卡彈現象，
    被告因而並未遭受第2次射擊乙節。而被告雖持魚刀反擊，
    然魚刀於編號所示位置已經掉落，2人持續往編號４、５、６
    、７位置移動時，除流落大量被害人李茂松血跡外，該處編
    號４位置於案發後，經警扣得未擊發子彈1顆，彈底並沾有血
    跡（即附表一編號４）。而裝填於槍枝彈匣內之子彈，如未
    經拉動滑套，子彈並無進入槍管待擊發位置之可能，因而被
    害人李茂松於刑案現場示意圖編號位置時，曾試圖擊發（
    按扣扳機推動撞針）子彈不成，遭被告持魚刀反擊後，仍繼
    續拉動滑套清除槍管內卡彈，致使擊發失敗而留有彈底撞擊
    痕之子彈掉落在編號位置，槍枝於清槍完畢後，因拉動滑
    套而重新推出下一顆子彈進入擊發位置，並在被害人李茂松
    尚未按扣扳機前，即因與被告爭奪手槍導致子彈由槍管掉出
    ，遺留在編號４位置為警扣案。是以，被害人李茂松除在編
    號８至之間對被告擊發子彈１發並射中被告左上臂外，在編
    號位置曾試圖擊發第2發子彈失敗後，仍持續拉動滑套清除
    卡彈，至編號４位置時，子彈已進入槍管待擊發位置，在尚
    未擊發之情況下，即因爭奪槍枝導致子彈掉落地面，即可認
    定。
㈥、被害人李茂松在編號４位置仍持續操作槍枝，並與被告扭打至
    編號、、、位置，2人扭打畫面即如附表三之㈠、㈡、㈣所
    示，由勘驗結果可知，被害人李茂松當時並未因受刀傷而停
    止攻擊行為，被害人李茂松於附表三之㈠編號１至５及三之㈡編
    號２至之勘驗畫面中，曾撲到被告上方壓制被告，持續扭打
    約96至101秒之久後（見上開四㈢部分），2人才分開分坐2側
    。而被告與被害人李茂松分開後，陸續有圍觀之人靠近，約
    19秒後被害人李茂松配偶王麗雲騎乘機車抵達現場，並趨前
    查看被害人李茂松狀況，此時另有1名男子靠近，並取走物
    品往後方草叢移動，而依證人王麗雲、陳同興之證述，上開
    靠近現場之男子即陳同興，陳同興取走放置在後方草叢之物
    品即刑案現場示意圖編號２處由警方扣得之本案改造手槍。
㈦、被告與被害人李茂松分開後，迄被害人李茂松配偶王麗雲騎
    乘機車抵達現場，僅相差約10餘秒鐘之時間（即附表三之㈡
    編號至之間），期間被告曾有弓身到被害人李茂松身旁，
    雙手壓在被害人身上（編號），約３秒後王麗雲即騎乘機車
    抵達現場，王麗雲就其抵達現場後之狀況，於警詢時證稱：
    我一騎車到○○○○行時，就看到李茂松倒臥在○○行旁邊草地上
    ，有2人圍繞在他旁邊，一位是被告，一位是黑衣男子，被
    告還持續徒手用拳頭打李茂松的頭，黑衣男子也蹲在旁邊，
    我下車喝止他們，隨即查看李茂松傷勢，發現他右側腹部有
    刀傷在流血，且腸子外露，我隨即打119，同時我聽到被告
    跟黑衣男子說，他老婆到了，趕快把東西丟掉，黑衣男子隨
    即從地上撿一個黑色物品往草叢丟，我同時有聽到被告說，
    我就是要讓他死的，隨即警方就到現場等語（相卷第4頁）
    ，於審理中證稱：我就是當天晚上錄影畫面騎乘機車靠近現
    場的人，當時就好像有看到被告還在打李茂松，但是李茂松
    是倒著躺著。（問：用什麼方式打？）因為那時候不是很接
    近，被告又是背對著我，我騎過去的時候看到被告是背對著
    ，我看到很多血，然後趕快下去看，第1時間打119，然後問
    被告為什麼這樣，我沒有看到槍或刀（本院上訴卷二第48-4
    9頁）、我到現場是看到被告用拳頭打李茂松的頭，絕對不
    是叫李茂松不要動（同卷第50頁）、李茂松躺著的，被告手
    一直在用他的頭，一直揮打臉部、頭部這邊，我看到是打，
    用什麼打不確定，李茂松當時已經不動了（同卷第53-54頁
    ）、（問：妳有聽到被告說我就是要讓他死？）那是後面還
    有一個人走過來，那個人我不知道他是誰，那一個是後面警
    察來的時候走過來，就蹲下問被告倒底發生什麼事，被告講
    說他原本就很懶惰，很早就想修理他，那時候已經很多人到
    了，我意思是很早就想修理他，我不記得警詢筆錄記載很想
    讓他死（同卷第57頁）等語，證人王麗雲雖證稱，其抵達現
    場時，被告有以手攻擊被害人李茂松頭部之情況，然依附表
    三之㈡編號至所示勘驗結果，被告與被害人李茂松肢體衝
    突停止後，2人分坐地上之時間達10餘秒，期間並無進一步
    攻擊或衝突動作，至編號所示畫面，被告方有以手壓在被
    害人李茂松身上之舉動，而時間僅3秒後，王麗雲即騎乘機
    車抵達現場，是王麗雲所稱被告攻擊被害人李茂松頭部，應
    為上開編號所示期間之舉動。再稽之以截圖編號131、132
    （錄影時間21時25分5秒至7秒，本院上訴卷第226頁），當
    時被告與被害人李茂松仍分坐兩側，王麗雲機車已可見於截
    圖畫面中往現場接近，截圖編號133、134（錄影時間21時25
    分7至8秒，同卷第227頁），被告起身往被害人李茂松身上
    移動，截圖編號135至138畫面（錄影時間21時25分9至12秒
    ，同卷第228-229頁），王麗雲已下車，機車擋住被告與被
    害人李茂松畫面，則王麗雲出現於監視器畫面時，被告尚未
    往被害人李茂松方向移動，被告往被害人李茂松身上移動約
    3秒左右時間，王麗雲機車已經抵達現場停放，是王麗雲所
    見聞被告與被害人李茂松肢體接觸之時間，即上開被告往被
    害人李茂松處移動約3秒左右之舉動，然依截圖畫面顯示，
    被告雖往被害人李茂松躺臥處移動，卻未見舉手揮動之明顯
    動作，且在時間甚短之情況下，王麗雲已經到場，依王麗雲
    上開證述，其到場後隨即喝止並下車，則被告是否確實於此
    情況下，仍對已經倒臥之被害人李茂松揮打頭部攻擊，實非
    無疑。而就被告與被害人李茂松扭打至刑案現場示意圖編號
    、、、位置時之狀況，證人陳儒良係證稱：他們一路扭
    打至草叢，被告用手壓著躺在地上李茂松的槍，向李茂松說
    你流很多血，不要再出力了，被告喊我，要我去叫救護車，
    我就去○○行請他們叫救護車（偵卷第37頁背面）、扭打至草
    叢時，李茂松是壓制被告的，被告一直躺著壓李茂松的槍，
    李茂松是上面，被告一直叫李茂松不要出力，已經在流血了
    （原審卷第83頁背面）、我知道被告一直搖李茂松，要李茂
    松不要睡，並叫我趕快去叫救護車（同卷第87頁），證人鄭
    凱元並證稱：我看到時被告與李茂松已經扭打至草地上（原
    審卷第122頁背面-123頁）、當時被告是半跪著，李茂松已
    經躺在地上了，被告壓住李茂松，對方已經沒什麼利器，倒
    在地上，被告好像是在幫他做止血的動作，幫他壓著，他們
    滿身是血，我趕快去○○行拿衛生紙幫忙止血（同卷第123頁
    背面-124頁）、被告手是在幫李茂松止血，並不是控制行動
    （同卷第125頁）等語，證人陳儒良早於鄭凱元抵達編號位
    置附近，其證稱當時被害人李茂松壓在被告身上，即附表三
    之㈡編號所示之監視錄影畫面，而鄭凱元抵達時間晚於陳儒
    良，其證稱看見被告壓住被害人李茂松止血，則為附表三之
    ㈡編號所示之監視錄影畫面，其2人之證述，與監視錄影紀
    錄勘驗結果均屬相符，尚無捏造或記憶錯誤情況，再依到場
    處理員警曾啟銘同樣證稱：我到現場時，就看到被告在對李
    茂松按壓傷口，沒有多久後，救護車就來了。我並沒有看到
    李茂松身邊有槍枝，但是我有看到李茂松躺在地上，然後身
    上有傷口，被告在旁邊，看他的動作應該是在幫他止血（原
    審卷第107頁背面-171頁）等語，是依其等證述，衡以被告
    於被害人李茂松倒地後，雖有壓住被害人李茂松之動作，然
    當時2人衝突已經結束，且分開十餘秒之久，在被害人李茂
    松已無進一步攻擊動作之情況下，尚難認被告有刻意再對被
    害人李茂松攻擊之必要，應堪認定。
七、被告所為該當於傷害致死罪之構成要件
㈠、被害人李茂松於扭打過程中，遭被告以魚刀刺向左上臂及右
    上腹，其中右上腹傷勢導致「肺、肝、腎刺創」，因創傷性
    休克、多器官衰竭死亡，已如上述。
㈡、就本件紛爭之起因，依被告供稱，原為被害人李茂松與共同
    友人「萬三」發生糾紛，被害人李茂松認為被告處理偏頗所
    致（警卷第2-3頁，偵卷第7頁反面），核與證人陳儒良證稱
    ：之前李茂松曾與被告的房客好像在飲酒間發生不愉快，被
    告本欲調解此事，但後來不知如何怎會變成他與被害人之間
    的糾紛（警卷第7頁正反面）等情相符，因而本件事發起因
    為被害人李茂松對被告有所埋怨，認為被告處事偏頗，並非
    被告對被害人李茂松懷恨在心而有意尋仇。而被害人李茂松
    持槍前來○○行開槍之事，為被告所未預期，亦無何反擊之計
    畫，此為證人陳儒良證稱：當天我跟被告在喝酒，聽到被告
    講電話，口氣不是很好，5分鐘後李茂松騎機車過來，拍打
    桌子跟被告大小聲，李茂松就先動手打被告，被告就回拳，
    我和陳同興上前勸架，李茂松大小聲後就離開，過5分鐘後
    李茂松又騎機車過來，衝向被告，接著拿槍出來（偵卷第37
    頁背面）、李茂松第1次要離開之前，有嗆說要找人來，被
    告就叫我們離開，我們心想起完衝突後應該沒事了，就算了
    （死者嗆說要找人來時，被告有無說要如何準備等他找人來
    ？）沒有，被告叫我們大家都離開，好像說他要關鐵門了，
    反正就是叫大家要離開（原審卷第85頁及背面）等語，及證
    人陳同興證稱：那天一開始李茂松有來與被告吵架一次，我
    們有把他們隔開，那時候沒有拿東西，後來李茂松又來找被
    告，一來就拿槍敲被告，之後就打架（本院卷第176-177頁
    ）等語在卷。
㈢、被告雖有持魚刀反擊之事實，然魚刀並非被告事先預備用以
    攻擊被害人李茂松所用，此依證人陳儒良證稱：當天我們在
    ○○行飲酒，有喝酒也有煮東西吃。李茂松返回○○行後，一下
    車就拿出一把槍，指著被告的頭，用槍托打被告的頭，被告
    隨即拉住李茂松的手，李茂松就開第1槍，打中被告的手，
    被告立即拿起放在外面桌上的魚刀要自衛，但李茂松又開了
    第2槍，所以被告才拿刀刺向李茂松腹部（警卷第6頁背面）
    、當天我們在桌子那邊煮魚湯，李茂松過來後就開始大小聲
    ，然後拿槍從被告頭上敲下去，被告倒下去，那時候我們在
    桌子那邊殺魚煮涮涮鍋，應該是在編號８的桌子（原審卷第8
    0-81頁）、當時那把魚刀放在桌上，因此我在警詢時才會說
    被告拿起桌上的魚刀自衛，我有看到被告開了第2槍被告才
    拿刀刺李茂松腹部（同卷第84頁背面-85頁、87頁及背面）
    等語明確，而當天被告與陳儒良等人在○○行聚會，席間有煮
    魚湯等情，亦為證人陳同興證述在卷（警卷第9頁），參以
    警員所拍攝之當天現場狀況照片，刑案現場示意圖編號８之
    桌子，上面擺設有數個塑膠免洗碗、筷子、酒瓶、礦泉水瓶
    等物（警卷第31頁上方照片），在編號８桌子左側放置有移
    動式瓦斯爐，上方有鍋子及鍋鏟（警卷第31頁下方照片），
    再往左側則為廚具櫃與流理台，上有電鍋（內有湯鍋及湯杓
    ）、砧板、調味料等物，而依上開照片顯示，桌面上碗筷均
    正常擺放，僅右上角有一塑膠免洗碗呈現翻倒狀態，碗內菜
    餚流出桌面，再以桌上擺放塑膠碗之位置與椅子之分布，亦
    僅右上角翻倒之塑膠碗位置並未擺設座椅，其餘均有相對應
    之座椅，由此可見，證人陳儒良證稱，被告遭受攻擊之位置
    在編號８桌子右上方，應為實在，被告在無預期之情況下遭
    受被害人李茂松持槍質問，因而於慌亂之情況下翻倒塑膠免
    洗碗，又被告與陳儒良、陳同興等人，當天確實在該處煮魚
    湯，飲酒聚餐，而且烹調用品、器具均在編號８桌子周圍，
    該場所擺放魚刀一把，應非被告所刻意準備，且縱使被告認
    為被害人李茂松可能再度返回現場，然該○○行為開放式場所
    ，出入口不僅一處（前方及右側2處均有出入口），亦難認
    被告可以預期被告將由何處進入，並事先放置魚刀於附近，
    是被告用以反擊之魚刀，並非事先預謀殺害被害人李茂松而
    準備，應可認定。
㈣、被害人李茂松持槍進入○○行後，先指向被告頭部，再開槍射
    擊第1槍，擊中被告左上臂，開第2槍卡彈時，被告持魚刀反
    擊刺中被害人李茂松，嗣於刑案現場示意圖編號所示位置
    拾得未擊發子彈1顆及魚刀等情，此除為證人陳儒良證述在
    卷外，另有附表一編號３所示鑑定結果等證據可參，核以被
    告亦供稱：李茂松先持槍射擊我的左手臂，我持魚刀反擊刺
    傷李茂松等語（警卷2頁），足認被害人李茂松為發動攻擊
    之人。又扣案魚刀係掉落於刑案現場示意圖編號位置，證
    人陳儒良並證稱，被告與被害人李茂松由編號位置扭打至
    編號６位置時，已經沒有看到被告手持魚刀，是被告持魚刀
    反擊被害人李茂松之地點，應在編號８至之間，即可認定。
㈤、被告持魚刀反擊共計2刀，分別為左上臂及右上腹，已如上述
    ，而被告反擊之順序，依其供稱：我以手撥開手槍，被告朝
    我射擊，好像沒有擊發，我趁機拿魚刀刺向李茂松左手臂，
    再刺向肚子，印象中我共刺2刀，我想搶下李茂松的槍，然
    後與李茂松扭打在一起（警卷第3頁）等語，應係在被害人
    李茂松擊發失敗之空檔，先刺向左上臂，再刺向右上腹，隨
    後扭打，而被害人李茂松在刑案現場示意圖編號８至間位置
    擊發第1槍，並射中被告左手臂後，在編號位置曾經試圖擊
    發子彈失敗並拉動滑套清槍，因而導致該處掉落未擊發留有
    彈底撞擊痕跡之子彈1顆乙情，已如上所認定，被告所稱，
    其利用被害人李茂松擊發失敗趁隙反擊，即被害人李茂松開
    槍擊發第1槍後，在編號位置擬再擊發第2槍失敗之際，則
    以當時被害人李茂松已經擊發1槍，又繼續再開第2槍，情況
    已屬十分緊急，且被告與被害人李茂松當時距離僅為手臂可
    觸擊範圍之內，被告方足以持魚刀刺中被害人李茂松，是被
    告雖出於反擊之意揮刺魚刀，然以當時情況危急，2人又距
    離甚近之情況下，難認被告有何餘裕刻意選擇致命位置揮刺
    ，且被告所刺2刀應為短時間內連續之行為，並非刺完左上
    臂後，因被害人李茂松另有進一步攻擊行為，被告才又刺第
    2刀，此由證人陳儒良證稱：我有看到編號旁邊，一把刀從
    腹部過去，兩個人就這樣拉過去，我有看到被告刺一刀，他
    們是拉扯，我看到被告刺向李茂松腹部（原審卷第87頁及背
    面）可知，被告與被害人李茂松在編號位置已有彼此拉扯
    狀況，2人身體十分靠近，再衡以附表三之㈣編號３、４所示監
    視錄影紀錄，被害人李茂松持槍衝入○○行，至2人出現在刑
    案現場示意圖編號所示位置，時間約為8秒，2人在編號所
    示位置扭打時間僅約4秒即消失於錄影畫面（應係轉往編號６
    位置附近），是被告進入○○行並對被告叫囂，且擊發第1槍
    射中被告左上臂，僅約8秒時，被告退避至編號所示位置，
    被害人李茂松擊發第2槍失敗，被告持魚刀反擊並與被害人
    扭打僅4秒，時間十分短暫，被告應係在被害人李茂松擊發1
    槍後，見被害人李茂松欲繼續擊發第2槍而卡彈，仍持續拉
    動滑套清槍之際，連續揮刺2刀反擊，應可認定。
㈥、被告揮刺2刀後，魚刀即掉落於刑案現場示意圖編號位置，
    後續2人扭打至刑案現場示意圖編號４位置流落大量血跡後，
    又扭打至邊號所示位置，期間被告已無其他攻擊動作，僅
    與被害人李茂松持續拉扯，而被害人李茂松於編號４所示位
    置時，仍有持續操作槍枝導致該處掉落未擊發子彈1顆，至
    編號所示位置時，被害人李茂松先壓制被告，時間達96至1
    01秒，2人才分開，被害人李茂松倒地後，被告將雙手壓在
    被害人李茂松身上，並遣陳儒良、鄭凱元呼叫救護車等情，
    均為上所詳述，是被告對被害人李茂松之攻擊行為，僅為刑
    案現場示意圖編號時所揮刺之兩刀，其後均為互相拉扯，
    並無後續攻擊行為，反而被害人李茂松仍有持續操作槍枝之
    舉動，並有起身壓制被告相當時間，則被告辯稱其意 在搶
    取被害人李茂松之手槍，而無殺害之意圖，並非無據。再衡
    以被告於編號之處時，因被害人李茂松倒地躺臥而將手槍
    搶下，隨即將手槍丟往刑案現場示意圖編號６、７附近位置由
    陳同興拾往編號２處放置，並對被害人李茂松施壓止血，亦
    無何趁隙繼續攻擊被害人李茂松，或見其傷勢嚴重，即逃離
    現場棄之不顧之情況，此與積極加害而意圖使他人死亡或縱
    使死亡亦在所不惜之情況不同，難認有何殺人之犯意。
㈦、刑法第277條第2項傷害致人於死、致重傷罪，係因犯傷害罪
    致發生死亡或重傷結果之「加重結果犯」，依同法第17條之
    規定，以行為人能預見其結果之發生為其要件，所謂能預見
    ，乃指客觀情形而言，與行為人主觀上有無預見之情形不同
    。若主觀上有預見，而結果之發生又不違背其本意時，則屬
    故意範圍。既在法律上判斷行為人對加重結果之發生應否負
    加重之刑責，而非行為人主觀上有無預見之問題，自不限於
    行為人當時自己之視野，而應以事後第三人客觀立場，觀察
    行為前後客觀存在之一般情形（如傷害行為造成之傷勢及被
    害人之行為、身體狀況、他人之行為、當時環境及其他事故
    等外在條件），基於法律規範保障法益，課以行為人加重刑
    責之宗旨，綜合判斷之。申言之，傷害行為對加重結果（死
    亡或重傷）造成之危險，如在具體個案上，基於自然科學之
    基礎，依一般生活經驗法則，其危險已達相當之程度，且與
    個別外在條件具有結合之必然性，客觀上已足以造成加重結
    果之發生，在刑法評價上有課以加重刑責之必要性，以充分
    保護人之身體、健康及生命法益。即傷害行為與該外在條件
    ，事後以客觀立場一體觀察，對於加重結果之發生已具有相
    當性及必然性，而非偶發事故，須加以刑事處罰，始能落實
    法益之保障，則該加重結果之發生，客觀上自非無預見可能
    性（最高法院102年度台上字第2029號、109年度台上字第40
    4號判決意旨參照）。被告主觀上雖無致被害人李茂松於死
    之故意，然其用以傷害被害人李茂松之魚刀為平常切割魚肉
    所用，刀尖鋒利，有扣案魚刀及照片可參（原審卷第14頁）
    ，則以該魚刀向被害人李茂松左上臂、右上腹刺擊2刀，右
    上腹傷口更深入肺、肝、腎等內臟，導致刺創傷害，以客觀
    第三人之立場而言，其傷害行為有造成被害人李茂松死亡之
    相當危險性，具有客觀之可預見性，堪以認定。
八、被告所為因屬正當防衛而欠缺違法性
㈠、刑法第23條之正當防衛，係以對於現在不法之侵害，而出於
    防衛自己或他人權利之行為為要件。因之正當防衛，必對現
    在之不法侵害，始能成立，所謂現在，乃別於過去與將來而
    言，此為正當防衛行為之「時間性」要件。過去與現在，以
    侵害行為已否終了為準，將來與現在，則以侵害行為已否著
    手為斷，故若侵害已成過去，或預料有侵害而侵害行為尚屬
    未來，則其加害行為，自無成立正當防衛之可言（最高法院
     100年度台上字第4939號判決意旨參照）。本件被害人李茂
    松先與被告口角衝突後離去，約數分鐘後持槍前往○○行，手
    持手槍抵住被告頭部，被告以收撥開手槍後，被害人李茂松
    隨即開槍射擊，並擊中被告左上臂，隨後2人扭打至刑案現
    場示意圖編號位置時，被害人李茂松再扣扳機擊發第2槍，
    因卡彈而未射出，被害人李茂松此時並未停手，仍拉動滑套
    清槍，導致卡彈子彈掉落該處，被告此時以魚刀反擊揮刺2
    刀，被害人李茂松持槍對被告射擊，屬對於被告生命權現在
    不法之侵害，誠屬明確，甚且，被害人李茂松雖在編號位
    置遭被告揮刺2刀，然其並未放棄操作槍枝，仍再度拉動滑
    套，然未及扣按扳機，而導致第3顆子彈掉落於編號４之位置
    ，被告持續與之扭打至編號位置時，被害人李茂松攻擊行
    為未歇，仍壓制被告96秒至101秒之時間2人才分開，是被害
    人李茂松之攻擊行為由編號８位置開始，延續至編號、４位
    置，至編號位置附近方停止，而被告持刀揮刺被害人李茂
    松之行為，僅於編號之位置即結束，對照以觀，被告係在
    面對被害人李茂松現在不法侵害行為時，施以反擊，符合正
    當防衛之時間性要件，應可認定。
㈡、防衛過當係指為排除現在不法侵害之全部防衛行為欠缺必要
    性及相當性之情形之義，必係防衛行為，始生是否過當之問
    題，若其行為與正當防衛之要件不符，如基於犯罪之意思而
    為者，即非防衛行為，自無是否過當之可言，又正當防衛是
    否過當，應就其行為之全部加以判斷，既不得就其行為之一
    部是否正當防衛為其判斷之依據，亦非從其各個防衛行為是
    否超越相當性，定其是否防衛過當（最高法院76年度台上字
    第6807號判決意旨參照）。被告係因面對被害人李茂松現在
    不法之侵害行為而為防衛行為，另就防衛手段而言，應符合
    必要性及相當性，且應就防衛行為整體判斷，無非拆解部分
    行為各自評斷。又正當防衛行為雖與緊急避難行為同為阻卻
    違法事由，然緊急避難係避難者面臨法益之危難所採取之避
    難行為，該危難之發生不需具備不法性，因此緊急避難乃避
    難者為保護自己，將危難所產生之不利益轉嫁於第三人，則
    因避難者與受避難者均享有合法利益，是緊急避難者必須符
    合較為嚴格之優越利益原則，方足以主張緊急避難而阻卻違
    法；相對於此，正當防衛之防衛者，其危難來源為法規範所
    不允許之違法侵害，防衛者透過對侵害者之反擊行為以保護
    自己利益，是就正當防衛之相當性要件審查而言，應不同於
    緊急避難所要求之優越利益，且於手段上，正當防衛者面臨
    現在不法之侵害，亦無先採取退避手段之義務，於防衛之手
    段上，如屬有效阻止不法侵害行為之發生或持續，且並非明
    顯失衡者，均屬具備必要性、相當性之防衛手段，此乃因正
    當防衛手段之採取，係以遭受現在不法侵害為前提，在國家
    權力不及介入之緊急情況下，暫時性允許私人出於保護自我
    權利之目的所為之私力救濟行為，於此種情況下，被害者（
    防衛對象）同時亦為侵害者，防衛者原為受侵害者，因採取
    防衛手段而成為加害者，二重身分兼具，於違法性之判斷上
    ，自應兼衡併存於防衛者身上之對立利益保障。
㈢、正當防衛者因同時為加害人亦為受害人，其實施防衛行為所
    保障之權利，與防衛對象因此所受侵害之權利如為相同權利
    性質時，於必要性、相當性之判斷上應如何取捨，向有法確
    證原則（防衛者出於保護法秩序而對不法侵害行為加以反擊
    ）與個人保護原則（防衛者在權利遭受侵害且國家無法介入
    之情況下保衛自己權利）二元理論。本件被害人李茂松持槍
    對被告射擊1槍，並持續操作槍枝欲攻擊被告，被告因此持
    魚刀反擊，以被害人李茂松侵害之手段，及被告反擊之防衛
    方式，均可能導致對於生命權之剝奪，以權利之優越性而言
    ，二人均無顯然優越之權利地位。而就生命權保障之具體內
    涵，法院於生命權保障相關個案中裁判權之行使（包含法規
    之解釋、刑罰宣告所產生之效果等），並應符合公民與政治
    權利國際公約之規範與指引，依該公約第6條第1項規定：「
    人人皆有天賦之生存權。此種權利應受法律保障。任何人之
    生命不得無理剝奪。」而所稱不得無理剝奪，依第36號一般
    性意見之內容，至少應包括以下準則：⒉生命權是一項不應
    狹義解釋的權利。生命權涉及的個人具體權利包括個人免於
    遭受故意導致或預期可導致非正常死亡（unnatural death
    ）或提早死亡（premature death）的作為或不作為的權利
    ，以及有尊嚴地享有生命的權利。⒑儘管生命權是每個人的
    固有權利，但它並不是絕對的。公約並未列舉允許剝奪生命
    的理由，而是要求不得無理剝奪生命，但第6條第1項暗示，
    某些剝奪生命的行為可能不是無理的。例如，在下文第12段
    規定的條件下，自衛時使用致命武力不構成無理剝奪生命。
    即使導致剝奪生命的例外措施本身不是無理的，也必須是在
    事實上非以無理的方式實施。這種例外措施應由法律規定，
    並輔以旨在防止無理剝奪生命的有效制度保障。⒓剝奪生命
    如不符合國際法或國內法，通常是無理的。然而，剝奪生命
    即使有國內法授權，仍會是無理的。「無理」（arbitrarin
    ess）的概念並非完全等同於「違反法律」，而應作更廣泛
    的解釋，以包括不當、不公、缺乏可預見性和正當法律程序
    等要素以及缺乏合理性、必要性和比例性等要素。為免於被
    認定符合第六條下的無理，個人在採取自衛行動或為保護他
    或她的其他人使用潛在的致命武力時，攻擊者構成的威脅屬
    於絕對必要；它必須是在其他替代方法用盡或被認為不足之
    後的最後手段；使用的武力不能超過對威脅作出反應所嚴格
    必要的程度，使用武力必須謹慎地僅針對攻擊者，所應對的
    威脅必須有造成立即死亡或嚴重傷害的可能。是以，縱使生
    命權受到保障，然並非絕對保障，如生命權擁有之一方同時
    為侵害他人生命權之人時，因發動生命權侵害之人具有可歸
    責性，其生命權之保障不應認為有優於受侵害者之地位，受
    侵害者有防衛生命權之權利，其出於防衛目的採取之侵害生
    命權反擊行為，於合理範圍內，並非無理之生命剝奪，以本
    案而言，雖被害人李茂松與被告受侵害之法益均屬生命權，
    而無優先劣後之分，然因被害人李茂松為先採取不法手段侵
    害他人生命權之一方，其對受生命權侵害者所採取反擊行為
    之風險，應有相對較高之風險承擔義務，而被告之防衛行為
    ，基於其生命權之保障，須顧及防衛手段之有效性，除有逾
    越必要程度或有事實足認屬權利濫用之情況下，否則其防衛
    行為不應認為構成對他人生命權之無理剝奪，而另科以刑罰
    ，如法院於個案中對於侵害他人生命權之防衛行為，於防衛
    必要性、相當性之要件適用上過苛，導致發生防衛者須刑罰
    處罰之結果，實有對防衛者生命權保障不足而違反上開公約
    意旨之疑慮。
㈣、本件被害人李茂松持槍對被告射擊，其攻擊手段極具危險性
    與即時性，且一旦發生侵害，生命法益難以挽回之可能性較
    高，相對於被告持刀揮擊而言，被害人李茂松之不法侵害行
    為，危害性較高，且發生剝奪生命結果之可能性亦較高，就
    手段上而言，被告在被害人李茂松已經對其擊發1槍，且又
    企圖擊發第2槍卻卡彈，又立即清除卡彈之情況下，短時間
    內持刀揮刺2下後隨即停止，魚刀掉落於原地（即刑案現場
    示意圖編號處），而被害人李茂松仍持續操作槍枝，於後
    續扭打過程中，又造成第3顆未擊發子彈掉落（即編號４位置
    ），相較於被害人李茂松以非法槍枝攻擊，攻擊行為延續而
    未停止，被告於短時間內揮刺2刀之手段，難謂超越必要性
    。又就被告所採取之手段是否為侵害較小之手段而言，正當
    防衛既然允許防衛者面臨不法侵害時，採取防衛手段以保護
    自我權利，則該防衛手段自然必須有效防衛權利，而非一昧
    要求侵害更小，反而喪失防衛權利之效果，使正當防衛權僅
    徒託空言，是所稱侵害較小手段，仍應依防衛者在面臨不法
    侵害之當下，是否可以選擇其他侵害較小之防衛手段且防衛
    效果相當卻刻意不為而言，換言之，如客觀上雖有其他防衛
    方式，然防衛效果顯然不足時，亦不能要求防衛者採取防衛
    效果不足而侵害較小之手段，如此將違反保障生命權不受無
    理侵害之本旨。以本件事實而言，被害人李茂松在被告無預
    警之情況下，持槍衝入○○行，以槍枝直指被告頭部，被告先
    以手撥開，被害人李茂松隨即開槍，並因此擊中被告左上臂
    ，且被害人李茂松仍持續開槍攻擊，並未因此停手，被告僅
    得於被害人李茂松卡彈清槍之際，以桌上魚刀回擊2刀，此
    外，依現場客觀狀況，被告曾試圖撥開被害人李茂松槍枝，
    然被害人李茂松立即開槍射擊，以被告遭擊中之左上臂位置
    而言，距離心臟之致命位置不遠，可見被害人李茂松致被告
    於死之意圖明顯，單純將手撥開，不足以排除侵害，而被告
    附近所擺設之桌、椅等物，亦無法阻擋槍枝射擊，或有何停
    止被害人李茂松攻擊之確實有效手段，蓋被害人李茂松開槍
    行為未停歇，依槍枝射程距離，被告縱使逃跑，以被告與被
    害人李茂松當時僅相距1手臂長度，無從確保被告不被子彈
    射擊，如要求被告放棄揮刀反擊逃離現場，本有過苛，且被
    害人李茂松於被告揮刺2刀後，並未停止攻擊，仍繼續操作
    槍枝，以致於在編號４之位置仍遺落未擊發之子彈1顆，甚至
    2人扭打至編號位置時，被害人李茂松仍處於攻擊態勢而將
    被告壓制在地，以此過程以觀，縱使被告已經嘗試反擊而揮
    刺2刀，仍無法阻止被害人李茂松繼續持槍攻擊之行為，是
    以現場客觀狀況，實難認有何其他足以有效防衛而侵害較小
    之手段存在，是以本件被告之防衛行為，應受公民與政治權
    利國際公約第6條第1項：「任何人之生命不得無理剝奪」規
    定之保護，而何於第36號一般性意見所指出，自衛時使用致
    命武力不構成無理剝奪生命之意旨。
㈤、綜上，本件衝突為被害人李茂松持槍射擊所惹起，被告並無
    惹起糾紛之參與因素，而被害人李茂松進入○○行後，直接以
    槍抵住被告頭部，被告以手揮開後，被害人李茂松隨即開槍
    射擊，並射中被告左上臂，被害人李茂松擊發1槍後，仍未
    停止射擊，另再擊發1槍失敗，於卡彈清除後，仍持續拉動
    滑套操作槍枝，其所採取之不法侵害手段具有高度危害性、
    立即性，對被告生命權之侵害嚴重，且一旦發生即有難以挽
    回之高度可能性，相較於此，被告於被害人李茂松第2槍射
    擊失敗，清除卡彈之際，以魚刀揮刺2刀後，即停止以魚刀
    防衛之行為，後續僅與被害人李茂松徒手拉扯搶取槍枝，其
    採取之防衛行為手段，對照以所面對之現在不法侵害情狀，
    難謂不具必要性、相當性，而有刑法第23條但書所稱防衛過
    當之情況。
伍、綜上所述，被告所為傷害致人於死行為，合於正當防衛之要
    件，且亦未逾越必要性、相當性之程度，並無防衛過當之情
    形，依刑法第23條前段之規定，其行為應屬不罰，應依法為
    被告無罪之諭知。
陸、撤銷原判決之理由
一、檢察官上訴意旨略以：㈠被害人李茂松返回○○行前，曾與被
    告發生口角互毆，彼此已有嫌隙，縱使非深仇大恨，亦難排
    除被告於互毆在先，嗣又遭被害人李茂松持槍威嚇與毆打，
    一時氣憤而持刀殺人，而有殺人犯意。且依陳儒良證稱，被
    害人李茂松離去前，曾表明要找人來，被告原審辯護人亦為
    被告辯護稱，被告是因為被害人李茂松放話要取槍找他算帳
    ，才會持魚刀反擊，被告並非無預見被害人李茂松會再度前
    來。㈡依證人陳儒良證稱，當時子彈掉落位置在刑案現場示
    意圖編號４、之處，與被告稱遭被害人李茂松攻擊及持刀反
    擊之處在編號１、８所示位置不符，被告身上所受槍傷是否為
    被告在編號１、８位置開槍所造成，或是在雙方拉扯過程中不
    慎擊發，被害人李茂松是否在被告持刀攻擊前，已經擊發子
    彈，實有可疑，且被告如在編號４、之處才遭槍擊，卻在編
    號１、８位置已經持刀反擊，是否存在防衛情狀，而無殺人故
    意。㈢依鑑定報告，被害人李茂松遭於到刺傷共計4處，被告
    下手之重，刀刀致命，且針對胸腹等重要器官位置攻擊，如
    被告係出於防衛目的，其反擊方式應著眼於持槍之手部周邊
    ，且採揮劃、砍擊之方式為之，方能阻止被害人李茂松進一
    步攻擊，然被告並未攻擊手臂，足見被告意在攻擊，而非奪
    取槍枝，縱使認為被告刺殺第1刀時，或係出於防衛意思，
    或於拉扯中不慎刺傷被害人李茂松，然被告既然已持刀重創
    被害人李茂松，應立即停手，卻繼續刺第3刀、第4刀，原判
    決未審酌於此，竟認被告無殺人故意，違反經驗法則。㈣原
    判決既認：「衡以人體胸、腹腰部有心、肺、肝、腎、腸、
    胰臟、等重要器官，若以利刃刺擊，足以讓上開器官重創引
    發大出血，導致死亡結果發生之可能，此為公眾週知之事實
    ，被告於案發時係智慮成熟之成年人，有相當社會經歷，對
    此自無法諉稱不知，故其持鋒利魚刀刺向被害人身體胸部、
    腹部數刀，將可能發生出血過多而死亡之結果，在客觀上應
    有其預見之可能」等語，則被告既知持用鋒利魚刀，連續刺
    殺人體胸腹部，有導致輕傷、重傷甚至死亡結果發生之高度
    可能，猶決意為之，自當視其下手輕重、攻擊部位為何，及
    是否胡亂揮擊或鎖定目標進行攻擊等行為情狀，綜合審認其
    犯意為何，而非以被害人遭刺殺多刀不支倒地後，被告是否
    持續攻擊或有無求救等事後情狀，逆向推認被告於刺殺被害
    人時之主觀想法。然原判決又以：被告於持該魚刀刺向被害
    人時，當可知被害人會因此受有傷害云云，認定被告無殺人
    或重傷害之犯意，而僅有傷害之犯意，其判決理由之記載，
    實有前後矛盾之誤。㈤被告雖有替被害人李茂松試圖止血，
    及要求協助叫救護車等舉動，然此為發現鑄下大錯而試圖補
    救之舉，僅屬量刑因素，不應回推認定被告無殺人犯意。且
    本件並無情輕法重之情況，原判決引用刑法第59條規定酌減
    其刑，亦有未當。
二、被告上訴意旨則以：法律保障人民生命、財產，請審查被害
    人李茂松情緒不爽，即可找善良之人發洩，持槍至他人客廳
    開槍行兇，被害人李茂松有殺人犯意，而被告也確實中槍，
    只是命不該絕，子彈穿過手臂，差沒10公分就是心臟，被告
    才順手拿起魚刀防衛，屬正當防衛自己性命，並無殺人意圖
    ，從頭到尾只有害怕與防衛，拿槍的會怕拿刀的嗎？且被告
    並非一開始就拿刀與被害人李茂松對峙，被害人李茂松又不
    只擊發1槍。曾有案例為竊賊遭勒斃，僅判刑3月，被害人李
    茂松持槍到被告家對被告開槍，有殺人事實，被告在危及性
    命之情況下，正當防衛，判決1年4月不符比例原則。被害人
    李茂松身形比被告壯大許多，怎可說被告應將持槍的手推開
    ，使其槍口朝向他處，或可選擇朝其他非致命部位揮擊，誰
    可以在慌亂的突發狀態下，或拉扯之間做出這些動作等語。
三、經查：　　
㈠、被害人李茂松於持槍返回○○行前，曾與被告發生口角與肢體
    衝突，業為本院認定如上，而縱使被告主觀上認為，被害人
    李茂松可能再度返回現場，然被告對於被害人李茂松可能持
    槍等情，並無預先知悉之可能，是被告雖先與被害人李茂松
    有口角與肢體衝突，亦無法僅此認為被告有殺害被害人李茂
    松之主觀犯意，況依證人陳儒良證稱：（死者嗆說要找人來
    時，被告有無說要如何準備等他找人來？）沒有，被告叫我
    們大家都離開，好像說他要關鐵門了，反正就是叫大家要離
    開（原審卷第85頁及背面）等語，顯見被吿雖認為被害人李
    茂松可能再度返回現場，然被告為避免發生衝突，係要求在
    場友人先返家，並關閉鐵門以防止衝突發生，並非積極準備
    反擊之方式等待被害人李茂松前來，上訴意旨僅以被害人李
    茂松與被告衝突在先，即認被告非無殺害被害人李茂松之意
    ，尚非可採。再者，本件案發現場擺設有桌椅、烹調用品及
    器具，依刑案現場照片顯示，於案發現場編號８之桌上擺放
    有碗、筷、酒瓶及礦泉水，旁邊並鍋子、鍋鏟、電鍋（內有
    湯鍋及湯杓）、砧板、調味料等物（詳如上七、㈢所載），
    是該處平常確實有供作烹調使用之情況，而當天被告與陳儒
    良、鄭凱元等人係煮魚湯聚餐，因而現場有魚刀等情，亦為
    其等證述在卷，足見被告用以反擊之魚刀，並非刻意準備，
    衡以被害人持槍衝入○○行與被告衝突，至其等拉扯至刑案現
    場示意圖編號位置時，僅約8秒時間，被告在無預期被害人
    李茂松持槍前來之情況下，被害人李茂松進入○○行後，又直
    接以槍枝抵住被告頭部，隨即開槍，被告在面臨現在不法侵
    害而生命危及之情況下，持刀反擊，當時確有防衛情狀之存
    在，並符合正當防衛之現在不法侵害要件，實屬明確。
㈡、本件被害人李茂松開第1槍（擊中被告左上臂）、第2槍（卡
    彈掉落現場）之位置在刑案現場示意圖編號８至之間，業經
    本院詳予勾稽如上，並非如上訴意旨所稱，先在編號１、８位
    置持刀反擊，才於編號４、處遭被害人李茂松槍擊。又被告
    實際揮刺被害人李茂松之次數為2刀，並非4刀，業經國立成
    功大學醫學院附設醫院及法務部法醫研究所確認在卷，上訴
    意旨上開所指摘之理由，均與調查證據之結果不相符合。
㈢、本件被告持魚刀揮刺2刀之行為，係發生在刑案現場示意圖編
    號８至之間，於被害人李茂松擊發第1槍射中被告左上臂，
    再擊發第2槍發生卡彈情況並排除之後，被告揮刺2刀，魚刀
    即掉落於編號之位置，2人持續扭打沿編號４、５、６、７方向
    ，往編號、、、位置，期間被告已無再持魚刀反擊之舉
    動，反而依現場在編號４位置扣得未擊發子彈1顆，及附表二
    編號４、所示槍枝握把、扳機、滑套處，僅出現被害人李茂
    松DNA，而無被告DNA等情況，足以認定被害人李茂松至編號
    ４位置時，仍試圖操作槍枝，被告則未曾觸碰可能引發子彈
    射擊或上膛之「握把、扳機、滑套」等位置，是被害人李茂
    松至少於編號４所示位置前，均持續處於隨時以槍枝射擊被
    告之狀態，其不法侵害仍未結束，防衛情狀仍存，而被告僅
    於編號之位置揮刺2刀，屬出於防衛目的所為之行為，而非
    如上訴意旨所稱，出於殺人之犯意，於無防衛情狀存在情況
    下，刻意朝被害人李茂松致命部位刺擊4刀。
㈣、上訴意旨認為，本件被告應是在被害人李茂松尚未開槍射擊
    以前，即以魚刀刺擊被害人李茂松部分，與卷內證據資料及
    證人之證述均不相符，已難認有何證據足以支持其推論，再
    衡以附表三之㈢編號５及三之㈣編號３所示監視錄影畫面，被害
    人李茂松於衝入○○行前，已經手持手槍，是證人陳儒良及被
    告均陳稱，被害人李茂松進入○○行後，即手持手槍抵住被告
    頭部等情，並非無據，且如被害人李茂松並無持槍抵住被告
    頭部並隨即開槍射中被告左上臂之事實，以被告僅持魚刀，
    被害人李茂松持有手槍之情況，被告是否有可能甘冒遭手槍
    射擊之風險，貿然靠近被害人李茂松並刺擊2刀，反而陷自
    己於更為不利之處境，上訴意旨此部分之推論，不僅無證據
    足以支持，亦有違常理。
㈤、至於原判決第7頁⒌關於傷害致死罪客觀預見可能性之描述，
    又另敘及「人體胸、腹、腰部有心、肺…等重要器官，如以
    利刃刺擊，足以…導致死亡之可能，此為公眾週知之事實，
    被告為智慮成熟之成年人，有相當之社會經歷，無法諉稱不
    知」部分，與加重結果犯之結果發生，行為人主觀上並無預
    見，然於客觀上可預見之要件不符，論述上容有瑕疵，與其
    認定被告所為係傷害致死之結論有所齟齬，然本院調查全部
    卷證後，認為被告所為仍符合傷害致死之構成要件，與殺人
    罪之構成要件尚有未合，此部分之結論尚無不同，併予敘明
    。
四、綜上，檢察官之上訴雖無理由，然被告傷害致人於死之行為
    ，屬正當防衛之行為，亦無防衛過當之情況，其行為欠缺違
    法性而不罰，原判決認為被告有防衛過當之情況，而依刑法
    第23條但書減輕其刑及依第59條酌減其刑後，予以論罪科刑
    ，並判處有期徒刑1年4月，及諭知沒收扣案魚刀，容有未洽
    ，被告上訴主張其為正當防衛，非無理由，應由本院撤銷原
    判決，依法為被告無罪之諭知。
柒、應適用之法條：刑事訴訟法第369條第1項前段、第364條、
    第301條第1項。
本案經檢察官陳昆廷提起公訴、檢察官吳坤城提起上訴、檢察官
陳昱旗到庭執行職務。
中　　華　　民　　國　　111 　年　　3 　　月　　29　　日
                  刑事第一庭    審判長法　官  楊清安
                                      法　官  陳顯榮
                                      法　官  蕭于哲
以上正本證明與原本無異。
檢察官如不服本判決應於收受送達後20日內向本院提出上訴書狀
，其未敘述上訴理由者，並得於提起上訴後20日內向本院補提理
由書（均須按他造當事人之人數附繕本）「切勿逕送上級法院」
。
被告不得上訴。
　　　　　　　　　　　　　　　　　　　書記官　鄭信邦　
中　　華　　民　　國　　111 　年　　3 　　月　　29　　日
附表一、現場槍彈鑑定結果
編號 物品名稱及數量  現場示意圖位置編號 鑑定結果 鑑定報告及相關函文  １ 手槍  ２ ⒈槍枝管制編號0000000000 ⒉改造手槍，由仿仿半動手槍製造之槍枝，換裝土造金屬槍管而成，擊發功能正常，可供擊發適用子彈使用，認具殺傷力。 ⒈內政部警政署刑事警察局鑑定書（偵卷第29-32頁）。 ⒉刑事案件證物採驗紀錄表及刑案現場照片（本院上訴卷第183-184頁、195-201頁） ⒊臺南市政府警察局第四分局107年7月26日南市警四偵字第1070372292號函（本院上訴卷第179頁）。  ２ 子彈4顆 ２ ⒈扣案手槍彈匣內子彈，即證物採驗紀錄表現場編號2-1至2-4，刑案現場照片編號14-17。 ⒉鑑定結果㈡至㈣：非制式子彈，由金屬彈殼組合直徑8.7㎜彈頭而成，經試射，可擊發，認具殺傷力。 ⒊鑑定結果㈤：非制式子彈，由金屬彈殼組合直徑8.9㎜彈頭而成，經試射，可擊發，認具殺傷力。   ３ 子彈1顆 ３ ⒈即證物採驗紀錄表現場編號3，刑案現場照片編號17。 ⒉鑑定結果㈥：非制式子彈，由 金屬彈殼組合直徑8.7㎜彈頭而成，彈底發現有撞擊痕跡，經試射，可擊發，認具殺傷力。   ４ 子彈1顆 ４ ⒈即證物採驗紀錄表現場編號4，刑案現場照片編號18，沾有血跡。 ⒉鑑定結果㈦：非制式子彈，由 金屬彈殼組合直徑8.7㎜彈頭而成，經試射，可擊發，認具殺傷力。   ５ 彈殼1顆  ⒈即證物採驗紀錄表現場編號15，刑案現場照片編號12。 ⒉鑑定結果㈧：已擊發之非制式金屬彈殼。   
　　　　
附表二、DNA跡證採證鑑驗結果　　　　
編號 現場採證位置 採證編號 鑑定結果 卷證出處  １ 魚刀刀柄 1-1 可排除被告、陳儒良、陳同興所有，與被害人李茂松DNA-STR型別相符。 臺南市政府警察局鑑驗書（105年8月23日，南市警鑑字第1050450107號）、刑事證物案件採驗紀錄表（本院上訴卷第325-357頁）  ２ 魚刀刀刃 1-2 混合型，可排除混有陳儒良、陳同興DNA之可能，不排除混有被告與被害人李茂松DNA之可能。   ３ 刀柄血跡 1-3 可排除被告、陳儒良、陳同興所有，與被害人李茂松DNA-STR型別相符。   ４ 手槍握把扳機 2-1 可排除被告、陳儒良、陳同興所有，與被害人李茂松DNA-STR型別相符。   ５ 手槍上血跡 2-2 可排除被告、陳儒良、陳同興所有，與被害人李茂松DNA-STR型別相符。   ６ 黏附於手槍上衛生紙 2-3 混合型，可排除混被告、陳儒良DNA之可能，不排除混有陳同興與被害人李茂松DNA之可能。   ７ 包附手槍外衛生紙 2-4 混合型，可排除混被告、陳儒良DNA之可能，不排除混有陳同興與被害人李茂松DNA之可能。   ８ 被告唾液 A    ９ 陳儒良唾液 C     陳同興唾液 D     手槍滑套 2-5 可排除被告、陳儒良、陳同興所有，與被害人李茂松DNA-STR型別相符。    被告血跡內褲 A1 可排除被告、陳儒良、陳同興所有，與被害人李茂松DNA-STR型別相符。    地面血跡 4-1 可排除被告、陳儒良、陳同興所有，與被害人李茂松DNA-STR型別相符。  
　
附表三、監視錄影紀錄勘驗結果
之㈠「案發地點對面○○○○○○院監視器+9分」資料夾中「CH00-0000
0000-000000-000000」檔案（鏡頭距離較遠）
勘驗日期及勘驗筆錄出處 編號 勘驗內容  原審法院 106.04.05 【截圖10張】 （原審卷第51頁背面-52頁-56-59頁、107頁）  １ 21時22分45秒至21時23分08秒 兩位男子從畫面左上方拉扯出現，朝右方持續拉扯，右邊男子身著淺色上衣、深色褲子（下稱A男即被害人李茂松），左邊男子上身打赤膊（下稱B男即被告）。拉扯過程中，B男跌倒在地後身繼續與A男拉扯。兩人朝右方拉扯後均跌在地上，仍繼續拉扯至起身，復一路拉扯至畫面上方中間。   ２ 21時23分09秒至21時23分29秒 B男雙手拉扯A男致A男跪撲在地，B男亦跌倒在地後，A男撲至B男上方，兩人繼續拉扯，期間A男有俯身壓住B男之動作，B男動作看不清。   ３ 21時23分30秒至21時23分54秒 因有不知名男子走至A男與B男拉扯倒地處，擋住A男、B男，不清A男、B男之動作。   ４ 21時23分55秒至21時24分45秒 A男有弓身之動作（24分07秒至24分25秒）後，復坐在地上，其餘動作看不清楚。   ５ 21時24分46秒至21時24分50秒 A男半起身坐在地上後，B男亦起身坐在地上。   ６ 21時24分51秒至21時24分57秒 A男與B男均坐在地上。   ７ 21時24分58秒至21時25分04秒 A男、B男均坐在地上。一位不知名男子（下稱C男）走至B男坐地處，擋住B男身影。   ８ 21時25分05秒至21時25分06秒 C男仍站在B男前方，有兩次彎腰之動作。A男仰躺在地。   ９ 21時25分07秒至21時25分26秒 C男走向畫面右方一小段距離。一輛機騎乘至A男仰躺處前方停住，機車駕駛人下車。一名男子走回A男、機車停放處旁停留後離開。嗣後因機車擋住，看不清A男與機車駕駛人動作。    21時25分27秒至結束 機車駕駛人蹲下。一位男子走近A男、B位置後，走去後方草叢處做尋找之動作。此後陸續有二、三位男子走至A男、B男處。 原審法院 106.09.06 （原審卷第121-122頁）   影像放大處理後之影像輸出光碟中「CH00-00000000-000000-000000局部放大」檔案     02分45秒至03分08秒 兩位男子從畫面左上方拉扯出現後，朝右方持續拉扯。一位男子身著淺色上衣、深色褲子（下稱A男即被害人），另一位男子上半身打赤膊（下稱B即被告）。拉扯過程中，B男跌倒在地後起身繼續與A男拉扯。兩人朝右方拉扯後均跌在地上，仍繼續拉扯至起身，過程中，B男變成站在右方，A男站在左方。兩人復一路拉扯至畫面右上方。    03分09秒至03分29秒 B男雙手拉扯A男致A男跪撲在地，B男亦跌倒在地後，A男撲至B男上方，兩人繼續拉扯，期間A男有俯身壓住B男之動作，B男動作看不清。一名不知名男子走近至A、B男斜後方停留，另有第二名男子走近至A、B男前方。    03分30秒至03分54秒 一名男子走至A男與B男拉扯倒地處，擋住A男、B男，看不清A男、B男之動作。另一名不知名男子離開現場。    03分55秒至04分45秒 一名男子亦離開現場。A男有弓身之動作（04分07秒至04分25秒）後，復跪坐在地上，其餘動作看不清楚。    04分46秒至04分57秒 A男鬆手，半起身坐在地上後，B男亦起身坐在地上。A男與B男均坐在地上。    04分58秒至05分04秒 A男、B男均坐在地上。一位不知名男子走至B男坐地處，擋住B男身影。    05分05秒至05分06秒 一名男子仍站在B男前方，有兩次彎腰之動。A男仰躺在地。    05分07秒至05分26秒 B男弓身到A男身旁。一名男子走向畫面右方一小段距離。一輛機車騎乘至A男仰躺處前方停住機車駕駛人（下稱D女）下車半彎腰看向地上A男。一名男子走回A男、機車停放處旁停留兩、三秒後離開。因機車擋住A男B男，看不清A男、B男之動作，D女持續半彎腰看上A男之動作。    05分27秒至07分25秒 D女蹲下，看不清A男與B男之動作。D女繼續蹲在地上，疑似講電話，之後起身繼續講電話，再蹲下看A。一名男子走近A男、D女處後，走去後方草叢處。此後續有二、三位男子走至A男、B男、D女。 本院前審 107.07.17 【截圖183張】 本院上訴卷二第60頁、77-168頁）   一、當庭播放並勘驗○○○○○○院監視器「CH00-00000000-000000-000000（21時22分55秒～21時25分45秒）」（原審卷第107頁現場監視器光碟） 二、審判長當庭請助理以每秒截圖列印附卷。  

之㈡「案發地點對面○○○○○○院監視器+9分」資料夾中「CH00-0000
0000-000000-000000」（鏡頭距離較近）
勘驗日期及勘驗筆錄出處 編號 勘驗內容   原審106.04.05【截圖】 （原審卷第52頁背面、56-59頁107頁）  １ 21時22分55秒至21時23分08秒 A男（即被害人李茂松）與B男（即被告）從畫面左方拉扯出現。兩人均跌在地上，仍繼續拉扯至起身，復一路拉扯往畫面右方移動（如附件一、二）。    ２ 21時23分09秒至21時24分45秒 B男雙手拉扯A男致A男跪撲在地，B男亦跌倒在地後，A男撲至B男上方，兩人繼續拉扯，期間A男有俯身壓住B男之動作（如附件三、四），B男動作看不清。嗣後A男有弓身之動作（24分07秒24分25秒）（如附件五）後，復坐在地上，其餘動作看不清楚。    ３ 21時24分46秒至21時24分50秒 A男半仰身往後坐起，B男亦起身坐在地上（如附件六）。    ４ 21時24分51秒至21時24分57秒 A男與B男均坐在地上，B男幾度手伸向A男，詳細動作看不清。    ５ 21時24分58秒至21時25分04秒 A男、B男均坐在地上。C男走至B男坐地處，C男身影被樹擋住。    ６ 21時25分05秒至21時25分08秒 A男仰躺在地，B男亦俯趴在地（如附件七）。    ７ 21時25分09秒至21時25分26秒 D男騎乘機車至A男、B男處前方停住，D男下車後半彎腰看向地上。A男轉身手伸向D男，D亦向A男伸出手。C男離開。因機車擋住A男跟B男看不清A男與B男之動作，D男持續半彎腰看地上之動作。    ８ 21時25分27秒至21時27分25秒 D男蹲下，看不清A男與B男之動作。D男在地上尋找，之後站起繼續尋找。E男走近A男、D處後，走去後方草叢處做尋找之動作。此後陸續有二、三位男子走至A男、B男、D男處。  原審106.05.10 （原審卷第78頁）  ９ 21時22分55秒至21時23分08秒 兩位男子從畫面左上方拉扯出現後，兩男均跌倒在地後起身繼續拉扯，右邊男子身著淺色上衣、深色褲子（即被害人李茂松），左邊男子上半身打赤膊（即被告）。拉扯過程中，B男變成站在右方，A男站在左方。     21時23分09秒至21時24分45秒 B男雙手拉扯A男致A男跪撲在地，B男亦跌倒在地後，A男抬起左手並撲至B男上方，兩人繼續拉扯，期間A男有俯身壓住B男之動作，B男動作看不清。一名男子走近至A、B男斜後方停留，另有第二名男子走近至A、B男方，隨後第一名男子離開現場，第二名男子停留片刻後亦離開現場。嗣後A男有弓身之動作（24分07秒24分25秒）後，跪坐在地上，其餘動作看不清楚。     21時24分46秒至21時24分50秒 A男鬆手，雙手往後撐坐著，B男亦起身坐在地上。     21時24分51秒至21時24分57秒 A男與B男均坐在地上，B男幾度手伸向A男並靠近A男，詳細動作看不清。     21時24分58秒至21時25分04秒 A男、B男均坐在地上。一位不知名男子（下稱C男）走至B男坐地處，C男身影被樹擋住。     21時25分05秒至21時25分08秒 A男仰躺在地，B男弓身到A男身旁，雙手壓在A男身上。     21時25分09秒至21時25分26秒 一輛機車騎乘至A男仰躺處前方停住，車駕駛人（下稱D女）下車後半彎腰看向地上A男。B男轉身拿不知名物品給D女。C男離開。因機車擋住A男跟B男，看不清A男與B男之動作，D女持續半彎腰地上A男之動作。     21時25分27秒至21時27分25秒 D女蹲下，看不清A男與B男之動作。D女繼續蹲在地上，疑似講電話，之後起身繼續講電話，再蹲下看A男，一名男子走近A男、D女處後，走去後方草處。此後陸續有二、三位男子走至A男、B男、D女處。  本院前審 107.04.16  （CH04誤載為CH02） （本院上訴卷第139頁、159-238頁）   【截圖158張】 一、當庭勘驗○○○○○○院監視器「CH00-00000000-000000-000000（21時22分55秒～21時25分30秒）」（原審卷第107頁現場監視器光碟） 二、勘驗結果：請法助以1秒2張截圖後列印附卷。   本院前審 107.05.22  （CH04誤載為CH02） （本院上訴卷第251-252頁、267-269頁）   【截圖4張】 一、當庭播放並勘驗○○○○○○院監視器「CH00-00000000-000000-000000（21時22分55秒～21時25分30秒）」（原審卷第107頁現場監視器光碟） 二、勘驗上開檔案結果如下：      21:23:08  有二人互相毆打，右方打赤膊者為被告（經被告確認），身著白色上衣者為死者。（即編號15截圖照片）     法官當庭請助理在21：23：08編號15截圖上加註打赤膊者為被告，身著白色上衣者為死者，並列印附卷。    21:23:08～ 21:25:08  倒下去的是死者，王麗雲停車並下車。    21:25:07～ 21:25:08  王麗雲自右方騎摩托車到死者倒地處。    21:25:09～ 21:25:10  王麗雲停車並下車。法官當庭請助理在編號133截圖上加告訴人王麗雲，並列印附卷。 

之㈢、「○○○○○○院前電線杆架設之監視器+7分」資料夾中，檔名
「CH0-0000-00-00-00-00-00（21時36分56秒持槍衝入畫面）」
（畫面時間比現實時間快7分）：
勘驗日期及勘驗筆錄出處 編號 勘驗內容  原審 106.4.5 （原審卷第53頁、56-59頁、107頁）  １ 21時35分31秒至21時36分54秒 一位身著白色上衣、深色短褲之男子騎乘機車自畫面右方中間出現，其將機車騎至路旁後熄火停放，該男子仍坐在機車上停留，期間曾講電話。   ２ 21時36分55秒至2136分57秒 上開男子手持槍從機車上下來（如附件），衝入面右方後失身影。 原審 106.09.06 （原審卷第121-122頁、卷末牛皮紙袋） 畫面局部放大檔案     ３ 00分00秒至00分07秒 一輛機車自畫面右下方行駛而來，停在畫面中間上方路旁。   ４ 00分08秒至01分24秒 上開機車之駕駛男子坐在機車上，自短褲左邊口袋拿出不知名物品，之後開始講電話。   ５ 01分25秒至01分29秒 上開男子右手往下掏出黑色槍枝，持槍衝入畫面右方後消失身影。 本院前審 107.04.16 （本院上訴卷第139頁）  ６ 勘驗結果：與原審勘驗內容完全一樣，有一男子右手持槍衝出畫面後消失（約在現場示意圖編號8的桌子附近）。  

之㈣、「釣具店+11分」資料夾中檔名「HCVR_ch6_main_00000000
000000_00000000000000」（畫面時間比現實時間快11分）
勘驗日期及勘驗筆錄出處 編號 勘驗內容  原審 106.4.5 （原審卷第53頁）  １ 21時40分05秒至21時40分12秒 一輛機車自畫面中間由上往下行駛而來，停在畫面中間上方路旁。   ２ 21時40分13秒至21時41分30秒 上開機車一直停放在畫面中間上方路旁，機車上之人因被畫面上日期擋住，不知做何動作。   ３ 21時41分31秒至21時41分34秒 一位男子從上開機車下來，手持不明黑色長條物體衝向畫面左方後消失身影（如附件九）。   ４ 21時41分42秒至21時41分46秒 兩位男子從畫面左上方拉扯出來，持續拉扯並往左上方空地過去，直至兩人身影消失在畫面中。   ５ 21時41分54秒至21秒 一位身著白色上衣、深色褲子之男子在畫面左上方後退，並與另一位男子拉扯。兩位男子倒在地上持續拉扯，該白色上衣男子躺倒在另一位男子下方後，該白色上衣男子半坐起身並推開另一位男子後，兩人均起身持續拉扯。   ６ 21時42分21秒至21時44分29秒 該白色上衣男子坐在地上，其身體前方有一團黑影。該白色上衣男子朝黑影俯身，看不清其動作（42分25秒至42分38秒），復起身繼續坐在地上。之後因畫面模糊而看不清該白色上衣男子動作，亦陸續有兩三人至白色上衣男子處查看。 本院前審 108.05.13 （本院上訴卷三第10-16頁、24頁、37頁）  ７ 【截圖】法官諭知：當庭勘驗釣具店之光碟於案發時畫面，並自21：4142至21：44：24之間的每一秒畫面擷圖附卷。